ACORDAO-COMPLETO-2524649

ACÓRDÃO 1840/2022 ATA 31/2022 - PLENÁRIO

VISTOS, relatados e discutidos estes autos de tomada de contas especial em que se apreciam, nesta etapa, recursos de reconsideração interpostos por Sérgio Yoshio Nakamura (então Diretor-Geral do Departamento Estadual de Estradas de Rodagem, Hidrovias e Infraestrutura Aeroportuária do Estado do Acre, Deracre) , Joselito José da Nóbrega (então Diretor de Obras do Deracre) , Fernando Manuel Moutinho da Conceição, José Rafael da Silva, Ricardo Augusto Mello de Araújo e Ricardo Luiz Carius Nogueira (engenheiros fiscais) contra o Acórdão 2492/2020-TCU-Plenário, relator Ministro-Substituto Augusto Sherman, por meio do qual este Tribunal, entre outras medidas, julgou irregulares as contas dos recorrentes, imputando-lhes débito e aplicando-lhes multa,
ACORDAM os Ministros do Tribunal de Contas da União, reunidos em Sessão do Plenário, diante das razões expostas pelo Relator, com fundamento nos art. 33 da Lei 8.443/1992 c/c o art. 285 do RI/TCU, em:
9.1 conhecer dos recursos de reconsideração para, no mérito, dar-lhes provimento parcial;
9.2 alterar os subitens 9.3.1, 9.3.2, 9.3.3, 9.3.4, 9.3.5, 9.3.6 e 9.4 do Acórdão 2492/2020-TCU-Plenário, que passam a ostentar a seguinte redação:
9.3.1. Srs. Ricardo Augusto Mello Araújo, Fernando Manuel Moutinho da Conceição e Sérgio Yoshio Nakamura, bem como Etenge - Empresa de Engenharia e Eletricidade e Comércio Ltda. solidariamente pelas quantias a seguir especificadas:
	Medição
	Data
	 Superfaturamento 
	Valor (R$) 

			 PI 
	 Reajuste 
	
	8ª
	20/02/2004
	 783,17 
	 414,06 
	 1.197,23 

	9ª
	20/02/2004
	 4.408,92 
	 1.160,00 
	 5.699,37 

		08/09/2004
	 101,57 
	 26,73 
	
		15/09/2004
	 1,70 
	 0,45 
	
		Total 
	5.295,36
	 1.601,24 
	6.896,60 

9.3.2. Srs. Ricardo Augusto Mello Araújo e Sérgio Yoshio Nakamura, bem como Etenge - Empresa de Engenharia e Eletricidade e Comércio Ltda. solidariamente pelas quantias a seguir especificadas:
	Medição
	Data
	 Superfaturamento 
	Valor (R$) 

			 PI 
	 Reajuste 
	
	17ª
	19/05/2005
	 5.724,32 
	 1.422,99 
	 7.147,31 

		Total 
	5.724,32
	 1.422,99 
	 7.147,31 

9.3.3. Srs. Ricardo Augusto Mello Araújo e Joselito José da Nobrega, bem como Etenge - Empresa de Engenharia e Eletricidade e Comércio Ltda. solidariamente pelas quantias a seguir especificadas:
	Medição
	Data 
	 Superfaturamento 
	Valor (R$) 

			 PI 
	 Reajuste 
	
	11ª
	08/09/2004
	       9.922,68 
	 2.045,91 
	                
           12.169,39 

		15/09/2004
	          166,47 
	 34,33 
	
	14ª
	14/10/2004
	      69.127,07 
	 18.374,10 
	         103.652,11 

		18/10/2004
	            27,55 
	 7,33 
	
		21/11/2004
	       6.445,77 
	 1.713,29 
	
		22/11/2004
	       6.076,05 
	 1.615,03 
	
		25/11/2004
	          210,08 
	 55,84 
	
	16ª
	28/01/2005
	 14.005,29 
	 3.882,14 
	           17.887,43 

		Total 
	105.980,96
	 27.727,96 
	133.708,92

9.3.4. Srs. Ricardo Augusto Mello Araújo, Joselito José da Nobrega e Sérgio Yoshio Nakamura, bem como Etenge - Empresa de Engenharia e Eletricidade e Comércio Ltda. solidariamente pelas quantias a seguir especificadas:
	Medição
	Data de Pagamento
	 Superfaturamento 
	Total (valores históricos) 

			 PI 
	 Reajuste 
	
	12ª
	08/09/2004
	3.529,81 
	               727,80 
	            
             6.100,53 

		15/09/2004
	       59,22 
	                  12,21 
	
		14/10/2004
	1.468,08 
	               302,70 
	
		18/10/2004
	0,59 
	                    0,12 
	
	15ª
	21/11/2004
	 42.637,60 
	         11.700,32 
	         122.031,77 

		25/11/2004
	 715,32 
	               196,29 
	
		15/12/2004
	 52.402,34 
	         14.379,90 
	
		Total 
	100.812,96
	      27.319,34 
	 128.132,30

9.3.5. Srs. José Rafael da Silva e Ricardo Luiz Carius Nogueira, bem como Etenge - Empresa de Engenharia e Eletricidade e Comércio Ltda. solidariamente pelas quantias a seguir especificadas:
	Medição
	Data
	 Superfaturamento 
	Valor (R$) 

			 PI 
	 Reajuste 
	
	19ª
	13/07/2005
	      47.653,53 
	         13.532,06 
	           61.185,59 

	20ª
	18/08/2005
	 14.082,30 
	            6.342,29 
	           20.424,59 

	21ª
	22/09/2005
	      87.491,22 
	         39.077,32 
	         126.568,54 

	22ª
	10/11/2005
	       5.248,44 
	            2.363,75 
	           13.168,42 

		28/12/2005
	       3.830,90 
	            1.725,33 
	
	23ª
	28/12/2005
	 84.767,39 
	         26.940,32 
	         111.707,71 

		Total 
	243.073,78
	         89.981,07 
	         333.054,85 

 9.3.6. Sr. Joselito José da Nobrega e Etenge - Empresa de Engenharia e Eletricidade e Comércio Ltda. solidariamente pelas quantias a seguir especificadas:
	Medição
	Data
	 Superfaturamento 
	Valor (R$) 

			 PI 
	 Reajuste 
	
	28ª
	27/12/2006
	      81.140,29 
	         28.400,96 
	         109.541,25 

		Total 
	81.140,29
	         28.400,96 
	         109.541,25 

9.4. aplicar aos responsáveis Srs. Ricardo Augusto Mello de Araújo, José Rafael da Silva, Ricardo Luiz Carius Nogueira, Fernando Manuel Moutinho da Conceição, Joselito José da Nobrega  e Sérgio Yoshio Nakamura, bem como da empresa Etenge - Empresa de Engenharia e Eletricidade e Comércio Ltda.,  a multa prevista no art. 57 da Lei 8.443/92, c/c o art. 267 do Regimento Interno, no valores individuais indicados na tabela abaixo, com a fixação do prazo de quinze dias, a contar das notificações, para que comprovem, perante este Tribunal (art. 214, inciso III, alínea "a", do Regimento Interno) , o recolhimento das dívidas ao Tesouro Nacional, atualizadas monetariamente desde a data deste acórdão até a dos efetivos recolhimentos, se forem pagas após o vencimento, na forma da legislação em vigor:
	Responsável
	Valor (R$) 

	Ricardo Augusto Mello de Araújo
	39.000,00

	José Rafael da Silva
	29.000,00

	Ricardo Luiz Carius Nogueira
	29.000,00

	Fernando Manuel Moutinho da Conceição
	4.000,00

	Joselito José da Nobrega
	31.000,00

	Sérgio Yoshio Nakamura
	27.000,00

	Etenge - Empresa de Engenharia e Eletricidade e Comércio Ltda.
	74.000,00

9.3 notificar os recorrentes e demais interessados a respeito desta deliberação.

Recursos de reconsideração contra acórdão que julgou irregulares as contas dos recorrentes, com condenação solidária em débito e multa, em razão de irregularidades em contrato referente às obras de construção do anel rodoviário de Rio Branco/AC.

Estado do Acre e Departamento Estadual de Estradas de Rodagem, Hidrovias e Infraestrutura Aeroportuária do Estado do Acre (Deracre)
Unidades: Secretaria Especial da Cultura do Ministério do Turismo e Centro Cultural Caieiras

3. Recorrentes: Sérgio Yoshio Nakamura (então Diretor-Geral do Deracre, CPF XXX.641.628-XX), Joselito José da Nóbrega (então Diretor de Obras do Deracre, CPF XXX.495.334-XX), Fernando Manuel Moutinho da Conceição (engenheiro fiscal, CPF XXX.647.292-XX), José Rafael da Silva (engenheiro fiscal, CPF XXX.107.894-XX), Ricardo Augusto Mello de Araújo (engenheiro fiscal, CPF XXX.946.737-XX) e Ricardo Luiz Carius Nogueira (engenheiro fiscal, CPF XXX.697.717-XX)

13.1. Ministros presentes: Bruno Dantas (na Presidência), Walton Alencar Rodrigues, Benjamin Zymler, Augusto Nardes, Aroldo Cedraz, Vital do Rêgo e Antonio Anastasia (Relator).
13.2. Ministro-Substituto convocado: Augusto Sherman Cavalcanti.
13.3. Ministros-Substitutos presentes: Marcos Bemquerer Costa, André Luís de Carvalho e Weder de Oliveira.

ACORDAO-COMPLETO-2552401

Acórdão 2187/2022 - Plenário

ANTONIO ANASTASIA

Ministro-Substituto Augusto Sherman

Neste processo de tomada de consta especial, examinam-se recursos de reconsideração interpostos por Sérgio Yoshio Nakamura (então Diretor-Geral do Deracre) , Joselito José da Nóbrega (então Diretor de Obras do Deracre) , Fernando Manuel Moutinho da Conceição, José Rafael da Silva, Ricardo Augusto Mello de Araújo e Ricardo Luiz Carius Nogueira (engenheiros fiscais) contra o Acórdão 2492/2020-TCU-Plenário, relator Ministro-Substituto Augusto Sherman, por meio do qual este Tribunal, entre outras medidas, julgou irregulares as contas dos ora recorrentes, imputando-lhes débito e aplicando-lhes multa.
2. A proposta e a análise da instrução da Serur (peça 150) , a seguir transcrita, foram ratificadas pelos dirigentes da unidade (peças 151 e 152) e pelo Ministério Público (peça 153) :
"INTRODUÇÃO
Examina-se, nesta oportunidade, recursos de reconsideração interpostos Fernando Manuel Moutinho da Conceição, Joselito José da Nóbrega, José Rafael da Silva e Sérgio Yoshio Nakamura (peça 117) ; Ricardo Augusto Mello de Araújo (peça 124) e Ricardo Luiz Carius Nogueira (peça 127) em face do Acórdão 2492/2020-TCU-Plenário (peça 100) , sob a relatoria do Ministro Augusto Sherman Cavalcanti, cujo teor transcreve-se abaixo:
'9. Acórdão:
VISTOS, relatados e discutidos estes autos de tomada de contas especial instaurada mediante a conversão de relatório de fiscalização (Acórdão 711/2009-TCU-Plenário, Processo Processo 010.347/2003-1 - Fiscobras 2003 e TC 006.441/20106, conforme o item 9.10 do Acórdão 1327/2014-TCU-Plenário) , em decorrência de irregularidades relativas ao Contrato 4.02.124B - Lote 2 das obras de construção do anel rodoviário de Rio Branco/AC, celebrado entre o Departamento Estadual de Estradas de Rodagem, Hidrovias e Infraestrutura Aeroportuária do Estado do Acre (Deracre) e a Empresa de Engenharia em Eletricidade e Comércio Ltda. - Etenge, no âmbito de convênio celebrado entre o extinto Departamento Nacional de Estradas de Rodagem (DNER) e o Exército Brasileiro, sucedido posteriormente pelo estado do Acre,
ACORDAM os Ministros do Tribunal de Contas da União, reunidos em sessão de Plenário, ante as razões expostas pelo Relator, em: 
9.1. acolher as alegações de defesa do Sr. Miguel Dario Ardissone Nunes, e, com fundamento nos arts. 16, inciso I, e 17 da Lei 8.443/92, julgar regulares as suas contas, dando-lhe quitação plena;
9.2. acolher as razões de justificativa apresentadas pelo Sr. Sérgio Yoshio Nakamura em face da audiência pelo descumprimento dos itens 9.1.1 e 9.1.3 do Acórdão 844/2004-TCU-Plenário;
9.3. julgar irregulares as contas dos responsáveis Srs. Ricardo Augusto Mello de Araújo, José Rafael da Silva, Ricardo Luiz Carius Nogueira, Fernando Manuel Moutinho da Conceição, Joselito José da Nobrega  e Sérgio Yoshio Nakamura, bem como da empresa Etenge - Empresa de Engenharia e Eletricidade e Comércio Ltda., com fundamento nos artigos 1º, inciso I, 16, inciso III, alínea 'c', e § 2º, da Lei 8.443/1992 c/c os artigos 19 e 23, inciso III, da mesma Lei, e com os artigos 1º, inciso I, 209, inciso III e § 5º, 210 e 214, inciso III, do Regimento Interno do TCU, e condená-los solidariamente ao pagamento das quantias especificadas nos subitens seguintes, com a fixação do prazo de 15 (quinze) dias, a contar das notificações, para que comprovem, perante o Tribunal, o recolhimento da dívida aos cofres do Departamento Nacional de Infraestrutura de Transportes (Dnit) , atualizada monetariamente e acrescida dos juros de mora calculados a partir das datas especificadas até a data do recolhimento, na forma prevista na legislação em vigor: 
9.3.1. Srs. Ricardo Augusto Mello Araújo, Fernando Manuel Moutinho da Conceição e Sérgio Yoshio Nakamura, bem como Etenge - Empresa de Engenharia e Eletricidade e Comércio Ltda. solidariamente pelas quantias a seguir especificadas:
	Medição
	Data
	Superfaturamento
	Valor (R$) 

			PI
	Reajuste
	
	8ª
	20/02/2004
	 783,17 
	 499,04 
	1.282,21 

	9ª
	20/02/2004
	4.408,92 
	1.398,07 
	5.943,01

		08/09/2004
	 101,57 
	 32,21 
	
		15/09/2004
	 1,70 
	 0,54 
	
		Total 
	5.295,36
	1.929,86
	7.225,22

9.3.2. Srs. Ricardo Augusto Mello Araújo e Sérgio Yoshio Nakamura, bem como Etenge - Empresa de Engenharia e Eletricidade e Comércio Ltda. solidariamente pelas quantias a seguir especificadas:
	Medição
	Data
	Superfaturamento
	Valor (R$) 

			PI
	Reajuste
	
	17ª
	19/05/2005
	5.724,32 
	1.715,03 
	7.439,35 

		Total 
	5.724,32
	1.715,03
	7.439,35

9.3.3. Srs. Ricardo Augusto Mello Araújo e Joselito José da Nobrega, bem como Etenge - Empresa de Engenharia e Eletricidade e Comércio Ltda. solidariamente pelas quantias a seguir especificadas:
	Medição
	Data
	Superfaturamento
	Valor (R$) 

			PI
	Reajuste
	
	11ª
	08/09/2004
	9.922,68 
	2.465,79 
	12.596,30 

		15/09/2004
	166,47 
	41,37 
	
	14ª
	14/10/2004
	69.127,07 
	22.144,99 
	108.119,02 

		18/10/2004
	27,55 
	8,83 
	
		21/11/2004
	6.445,77 
	2.064,91 
	
		22/11/2004
	6.076,05 
	1.946,48 
	
		25/11/2004
	210,08 
	67,30 
	
	16ª
	28/01/2005
	 14.005,29 
	4.678,86 
	18.684,15

		Total
	105.980,96
	33.418,53
	139.399,47

9.3.4. Srs. Ricardo Augusto Mello Araújo, Joselito José da Nobrega e Sérgio Yoshio Nakamura, bem como Etenge - Empresa de Engenharia e Eletricidade e Comércio Ltda. solidariamente pelas quantias a seguir especificadas:
	Medição
	Data de Pagamento
	Superfaturamento
	Total (valores históricos) 

			PI
	Reajuste
	
	12ª
	08/09/2004
	3.529,81 
	877,16 
	6.314,53 

		15/09/2004
	 59,22 
	14,72 
	
		14/10/2004
	1.468,08 
	364,82 
	
		18/10/2004
	0,59 
	0,15 
	
	15ª
	21/11/2004
	 42.637,60 
	14.101,56 
	127.424,46

		25/11/2004
	 715,32 
	236,58 
	
		15/12/2004
	 52.402,34 
	17.331,06 
	
		Total
	100.812,96
	32.926,05
	133.738,99

9.3.5. Srs. José Rafael da Silva e Ricardo Luiz Carius Nogueira, bem como Etenge - Empresa de Engenharia e Eletricidade e Comércio Ltda. solidariamente pelas quantias a seguir especificadas:
	Medição
	Data
	Superfaturamento
	Valor (R$) 

			PI
	Reajuste
	
	19ª
	13/07/2005
	47.653,53 
	16.309,22 
	63.962,75 

	20ª
	18/08/2005
	14.082,30 
	7.643,91 
	21.726,21 

	21ª
	22/09/2005
	87.491,22 
	47.097,10 
	134.588,32 

	22ª
	10/11/2005
	5.248,44 
	2.848,86 
	14.007,62 

		28/12/2005
	3.830,90 
	2.079,42 
	
	23ª
	28/12/2005
	84.767,39 
	32.469,24 
	117.236,63 

		Total 
	243.073,78
	108.447,75
	351.521,53

 9.3.6. Sr. Joselito José da Nobrega e Etenge - Empresa de Engenharia e Eletricidade e Comércio Ltda. solidariamente pelas quantias a seguir especificadas:
	Medição
	Data
	Superfaturamento
	Valor (R$) 

			PI
	Reajuste
	
	28ª
	27/12/2006
	81.140,29 
	34.229,65 
	115.369,94 

		Total
	81.140,29
	34.229,65
	115.369,94

9.4. aplicar aos responsáveis Srs. Ricardo Augusto Mello de Araújo, José Rafael da Silva, Ricardo Luiz Carius Nogueira, Fernando Manuel Moutinho da Conceição, Joselito José da Nobrega  e Sérgio Yoshio Nakamura, bem como da empresa Etenge - Empresa de Engenharia e Eletricidade e Comércio Ltda.,  a multa prevista no art. 57 da Lei 8.443/92, c/c o art. 267 do Regimento Interno, no valores individuais indicados na tabela abaixo, com a fixação do prazo de quinze dias, a contar das notificações, para que comprovem, perante este Tribunal (art. 214, inciso III, alínea 'a', do Regimento Interno) , o recolhimento das dívidas ao Tesouro Nacional, atualizadas monetariamente desde a data deste acórdão até a dos efetivos recolhimentos, se forem pagas após o vencimento, na forma da legislação em vigor:
	Responsável
	Valor da multa

	Ricardo Augusto Mello de Araújo
	R$ 47.000,00

	José Rafael da Silva
	R$ 35.000,00

	Ricardo Luiz Carius Nogueira
	R$ 35.000,00

	Fernando Manuel Moutinho da Conceição
	R$ 5.000,00

	Joselito José da Nobrega
	R$ 38.000,00

	Sérgio Yoshio Nakamura
	R$ 33.000,00

	Etenge - Empresa de Engenharia e Eletricidade e Comércio Ltda.
	R$ 90.000,00

9.5. autorizar, desde logo, nos termos do art. 28, inciso II, da Lei 8.443, de 1992, a cobrança judicial das dívidas, caso não atendidas as notificações;
9.6. enviar cópia deste acórdão à Procuradoria da República no Estado do Acre, com fundamento no art. 16, § 3º, da Lei 8.443/1992.'
	HISTÓRICO
Cuidam os autos de Tomada de Contas Especial (TCE) instaurada em decorrência de irregularidades relativas ao Contrato 4.02.124B - Lote 2 das obras de construção do anel rodoviário de Rio Branco/AC, celebrado entre o Departamento Estadual de Estradas de Rodagem, Hidrovias e Infraestrutura Aeroportuária do Estado do Acre (Deracre) e a Empresa de Engenharia em Eletricidade e Comércio Ltda. - Etenge, no âmbito de convênio celebrado entre o extinto Departamento Nacional de Estradas de Rodagem (DNER) e o Exército Brasileiro, sucedido posteriormente pelo estado do Acre.
A presente tomada de contas especial apura a responsabilidade pelo dano à Administração Pública decorrente de superfaturamento por sobrepreço e por medição equivocada de quantidades/serviços no Contrato 4.02.124B, referente ao Lote 2 das obras do contorno de Rio Branco/AC. 
A ocorrência de superfaturamento por sobrepreço foi constatada no âmbito do TC Processo 010.347/2003-1 e consiste no fato que deu origem a esta TCE. Naquele processo, foram objeto de exame os quatro contratos que compunham as obras de construção do anel rodoviário de Rio Branco/AC, a saber:
a) Lote 1 (km 137,3 ao 140,2, extensão de 2,90 km) : Marts Transporte e Serviços Ltda. (Contrato 4.02.124A, assinado em 2/7/2002) - Concorrência 00l/2002-CPL IV; 
b) Lote 2 (km 131,1 ao 137,3, extensão de 6,20 km) : Etenge - Empresa de Engenharia em Eletricidade e Comércio Ltda. (Contrato 4.02.124B, assinado em 2/7/2002) - Concorrência 00l/2002-CPL IV; 
c) Lote 3 (Terceira ponte sobre o rio Acre, extensão 0,20 km) : Consórcio SEC - Serviços de Engenharia e Construção Ltda. e Cidade Construtora Ltda. (Contrato 4.02.124D, assinado em 2/7/2002) - Concorrência 032/2002 - CPL/AC04; e 
d) Lote 4 (km 124,3 ao 130,9, extensão de 6,60 km) : Slump Engenharia Ltda. (Contrato 4.02.124C, assinado em 2/7/2002) - Concorrência 00l/2002-CPL IVO fundamento para a instauração da Tomada de Contas Especial foi a constatação da seguinte irregularidade. 
Em face das irregularidades averiguadas no âmbito do TC Processo 010.347/2003-1, o Tribunal determinou a instauração de quatro tomadas de contas especiais, conforme Acórdão 711/2009-TCU-Plenário, Relator Ministro Augusto Sherman.
Entretanto, este Tribunal, quando da prolação do Acórdão 2492/2020-TCU-Plenário, considerou elidido o superfaturamento por sobrepreço no contrato (vide itens 4 e 5 do voto condutor do decisum - peça 101) .
Assim, os débitos constantes no item 9.3 e subitens do decisum (valor total de R$ 754.694,50) , conforme planilha resumo de superfaturamento por medição equivocada de quantidades (vide peça 94, p. 16-18) , tem fundamento em superfaturamento pela medição equivocada de quantidades/serviços no Contrato 4.02.124B (irregularidade apontada no TC Processo 006.441/2010-6, processo de fiscalização na BR-364/AC - anel rodoviário de Rio Branco/AC) , trazida para apuração nesta TCE, nos termos do Acórdão 1327/2014-TCU-Plenário, Rel. Ministro Substituto Augusto Sherman. 
Nesta fase processual, cumpre-nos examinar os recursos de reconsideração interpostos por Fernando Manuel Moutinho da Conceição, Joselito José da Nóbrega, José Rafael da Silva e Sérgio Yoshio Nakamura (peça 117) ; Ricardo Augusto Mello de Araújo (peça 124) e Ricardo Luiz Carius Nogueira. 
	ADMISSIBILIDADE
Os recursos de reconsideração foram conhecidos pelo Ministro Raimundo Carreiro (peça 133) , com fulcro nos arts. 32, inciso I, e 33 da Lei 8.443/1992 c/c art. 285 do RI/, com a consequente suspensão dos efeitos em relação aos itens 9.3, 9.3.1, 9.3.2, 9.3.3, 9.3.4, 9.3.5, 9.3.6, 9.4 e 9.5 do Acórdão 2492/2020-TCU-Plenário. 
	MÉRITO                                                                                                                                                                                                                                                                                                                                                                                                                                                                                                                                                                                                                                                                                                                                                                                                                                                                                                                                                                                                                                                                                                                                                                                                                                                                                                                                                                                                                                                                                                                                                                                                                                                                                                                                                                                                                                                                                                                                                                                                                                                                                                                                                                                                                                                                                                                                                                                                                                                                                                                                                                                                                                                                                                                                                                                                                                                                                                                                                                                                                                                                                                                                                                                                                                                                                                                                                                                                                                                                                                                                                                                                                                                                                                                                                                                                                                                                                                                                                                                                                                                                                                                                                                                                                                                                                                                                                                                                                                                                                                                                
	Delimitação 
Constitui, então, objeto do recurso definir se:
a) houve intempestividade na instalação da TCE;
b) houve superfaturamento em decorrência da:
b.1) inexecução do serviço de plantio de árvores; 
b.2) execução de base do pavimento utilizando-se solo, brita e areia em proporções diferentes às previstas no projeto; 
b.3) superestimativa do quantitativo de material de bota-fora e inexecução da compactação desse material, prevista na especificação de serviço e na composição de custo unitário do item 'compactação de bota-fora a 95% do PN';
b.4) necessidade de ser majorado o custo do serviço de execução do concreto betuminoso usinado a quente - CBUQ em função do custo da areia comercial;
b.5) existência de uma diferença de R$ 58.832,43 a favor da empresa em função do novo custo do serviço de passeio público;
b.6) necessidade de ser abatido do superfaturamento por medição equivocada o valor de R$ 477.937,15 e não somente o montante de R$ 278.957,56, calculado a preços iniciais (6/2002) a menor entre o valor global medido e pago no contrato;
b.7) existência de crédito a favor da Etenge relativo a serviços que não teriam sido medidos; e
b.8) existência de serviços de escavação, carga e transporte, no montante de R$ 121.495,66, que foram acolhidos, porém não abatidos do débito;
c) os responsáveis podem ser excluídos da relação processual; e
d) ocorreu a prescrição da pretensão punitiva e da obrigação de ressarcimento do dano ao erário.
Desde já se esclarece que os recursos de reconsideração interpostos pelos Srs. Fernando Manuel Moutinho da Conceição, Joselito José da Nóbrega, José Rafael da Silva e Sérgio Yoshio Nakamura (peça 117) , Ricardo Augusto Mello de Araújo (peça 124) e Ricardo Luiz Carius Nogueira (peça 127) são praticamente idênticos. A única diferença é que esses dois últimos responsáveis trazem nas suas peças recursais um tópico denominado 'DA INTEMPESTIVIDADE DA INSTAURAÇÃO DA TOMADA DE CONTAS ESPECIAL'. Assim sendo, os argumentos serão apresentados e analisados em conjunto, sendo que se fará referência, nas transcrições, à peça 124.
	Da análise da instalação da TCE (peças 124 e 127, p. 25-28) 
Ricardo Augusto Mello de Araújo e Ricardo Luiz Carius Nogueira aduzem que 'entre os fatos e a abertura da instauração da Tomada de Contas Especial decorreu mais de 07 (sete) anos, transcurso de longo período de tempo que certamente compromete o exercício do direito de defesa, com óbvios reflexos negativos na validade do processo' (peça 124, p. 25) .
Asseveram que 'o exercício do direito de defesa restou prejudicado em razão do longo transcurso do tempo entre a realização da obra e a decisão da Tomada de Contas Especial, considerando que as obras relativas ao Anel Rodoviário de Rio Branco - Acre, passaram a ter utilização intensa com tráfego pesado, intercorrências de queimadas anuaís e intemperes climáticas' (p. 27-28) .
Assim, requererem, com fundamento em teoria de Gilmar Mendes e nos Acórdão 206/2007-TCU-Segunda Câmara, Rel. Ministro Aroldo Cedraz, e 3535/2015-TCU-2ª Câmara, Rel. Ministro João Augusto Ribeiro Nardes, que as contas sejam julgadas iliquidáveis, com fulcro nos arts. 20 e 21 da Lei 8.443/1992.
	Análise
A fim de subsidiar a análise, transcreve-se excerto do voto condutor do Acórdão 550/2020-TCU-Plenário, Rel. Ministro Vital do Rêgo, verbis:
'10. A jurisprudência desta Corte firmou o entendimento de que o mero transcurso do tempo não é razão suficiente para o trancamento das contas ou para a não abertura de tomada de contas especial. É preciso que, além disso, haja fundadas razões para supor que o direito à defesa tenha sido prejudicado. Ainda, somente o longo decurso de tempo entre a data da transferência dos recursos e a instauração da tomada de contas especial não é suficiente para o trancamento das contas, o qual só ocorrerá após a verificação de que o lapso temporal tenha prejudicado efetivamente o exercício, pelo responsável, do direito à ampla defesa e ao contraditório (a exemplo dos Acórdão 139/2017-TCU-Plenário, 6.018/2015-TCU-2ª Câmara, 6.974/2014-1ª Câmara, 67/2014-TCU-Plenário) . O sr. [recorrente] exerceu esse direito nestes autos a partir das notificações recebidas, tanto na fase interna quanto na fase externa, não constando dos autos a existência de elementos capazes de elidir suposto comprometimento ao exercício do direito à ampla defesa e ao contraditório.'
Como se vê, este Tribunal tem entendimento de que o mero transcurso do tempo não acarreta, em toda e qualquer situação, prejuízo à ampla defesa ou à constituição do contraditório, devendo a configuração de tal prejuízo ser analisada em cada caso concreto, sob pena de violar-se a regra da imprescritibilidade das ações de cobrança de dano ao erário, conforme (v.g. Acórdão 1258/2019-TCU-Plenário, Rel. Ministro Bruno Dantas) . Comprovado, então, que o responsável teve ciência da apuração de irregularidades a ele imputadas antes do prazo de dez anos entre os fatos analisados e sua citação pelo TCU, ou seja, durante os procedimentos de exame das contas pelo concedente ou no curso da fase interna da tomada de contas especial, não fica configurado prejuízo à defesa em decorrência desse lapso temporal (v.g. Acórdão 1772/2017-TCU-Plenário, Rel. Augusto Sherman Cavalcanti, 1304/2018-TCU-Plenário, Rel. Ministro Bruno Dantas e Acórdão 8982/2020-TCU-Segunda Câmara, Rel. Ministro Marcos Bemquerer Costa) .
No presente caso, os responsáveis não comprovaram o prejuízo a ampla defesa e contraditório, não havendo motivos de fato e de direito para arquivas as contas. 
	Da análise da inexecução do serviço de plantio de árvores (peça 124, p. 7-14) 
Fernando Manuel Moutinho da Conceição, Joselito José da Nóbrega, José Rafael da Silva e Sérgio Yoshio Nakamura, Ricardo Augusto Mello de Araújo e Ricardo Luiz Carius Nogueira alegam que foram adquiridas 9.300 mudas de plantas, sendo plantadas 9.121 mudas de mais de 18 espécies de árvores e fruteiras, conforme notas fiscais 235 e 246 e recibos fornecidos pela empresa reflorestadora L.K.F Barbosa e ART registrado junto ao CREA/AC, o qual comprovaria o plantio das árvores no anel rodoviário de Rio Branco.
Ademais, argumentam que o Plano de Controle Ambiental (PCA) do Centro de Abastecimento e Comércio (CEASA) do Município de Rio Branco, elaborado em julho de 2007, comprovaria que todas as espécies discriminadas nas referidas notas fiscais foram localizadas 'in loco' e que foi realizado o serviço de plantio de árvores nos anos de 2005 e 2006. Ademais, alegam que a equipe do Deracre constatou no levantamento topográfico realizado a quantidade de 9.121 mudas, conforme consta nas peças 83 e 84 TC Processo 010.306/2009-8, isso sem considerar as mudas e arbustos plantados nas 05 rotatórias' do trecho do lote 02.
Assim, concluem que os serviços de plantio de árvores foram executados, sendo devidamente constatado 'in loco' a presença de todas as espécies plantadas, além de estarem em quantidade superior ao medido e pago.
No que concerne ao critério de medição, reconhecem que a 'norma defendida pela área técnica [TCU] - DNIT 073/2006-ES -, de fato e de direito, é a aplicável ao caso em discussão' (p. 12, item 31) . 
Transcrevem (p. 12 e 13) itens 7 e 8 da norma DNIT 073/2006-ES, dizem que foram medidos 3.000 unidades na 23ª medição e 2.120 na 28ª medição, sustentam que 'foram comprovadamente adquiridas e plantadas 4.180 mudas a mais, havendo uma quantidade a maior em favor do erário federal', que 'os critérios de medição e pagamento da norma foram atendidos' e que 'o PCA da CEASA, elaborado em julho/2007, comprova que parte das mudas plantadas vingaram, conforme exigência normativa' e que 'as mudas foram plantadas, conforme período de medição, entre outubro e novembro de 2005' (p. 13-14) . 
Requerem que o valor de R$ 168.601,60, referente aos serviços de plantio das árvores, seja excluído do montante condenatório.
 	Análise
Primeiramente, julga-se oportuno trazer à baila excerto da instrução da então SecobRodovia acolhida no relatório (peça 26) que antecede ao Acórdão 1327/2014-TCU-Plenário, proferido no bojo do relatório de auditoria (TC Processo 006.441/2010-6) , verbis:
'ANÁLISE 
136. Lote 2: 
136.1. Plantio de árvores. 
136.1.1. Os próprios gestores informam que o plantio de árvores foi efetuado pelo Deracre em local diverso do previsto em projeto, e que mesmo nesses locais não obteve o sucesso esperado, pois a quase totalidade das plantas não vingou. Essa informação está compatível com a situação descrita no item 3.4.2.3 do Relatório de Fiscalização (peça 1, p. 31-51, peça 2 e peça 3 p. 1-14) , no sentido de que não se encontraram evidências da execução do plantio de árvores no quantitativo apresentado no as built. A propósito, cabe lembrar que não basta apenas efetuar o plantio das árvores, deve-se promover adequada condição para o seu estabelecimento, conforme o disposto na norma Dnit 073/2006-ES - Tratamento ambiental de áreas de uso de obras e do passivo ambiental de áreas consideradas planas ou de pouca declividade por revegetação arbórea ou arbustiva - Especificação de serviço (item 8 - Pagamento) . Essa norma clarifica a questão ao estabelecer que as unidades arbóreas que não vingarem não serão indenizadas, cabendo ao executante substituí-las sem ônus para o Dnit. 
136.1.2. Do exposto, considerando que as razões de justificativa apresentadas não são suficientes para elidir a irregularidade apontada, rejeita-se o quantitativo de plantio de árvores constantes na revisão do as built no Lote 2.'
Quando do julgamento da presente TCE (Acórdão 2492/2020-TCU-Plenário) , o Ministro Augusto Sherman Cavalcanti acolheu no relatório (peça 102) a seguinte análise da Secretaria de Infraestrutura Rodoviária e de Aviação Civil:
'I.1.1. Sobre o serviço 'plantio de árvores'
I.1.1.1. Síntese da irregularidade
A irregularidade retratou indícios de que o plantio de árvores relativo à recuperação e proteção ambiental do Lote 2 não ocorreu nos locais especificados no Relatório Ambiental do projeto executivo. Previa-se o plantio de árvores em caixas de empréstimos, jazidas e bota-foras, contudo, em inspeção realizada pela equipe de auditoria do Tribunal não se verificou a execução desse serviço nos locais previamente especificados. Mesmo em locais diversos dos indicados projeto, não se confirmou a execução do serviço. Sobre esse aspecto, a unidade técnica considerou que, para fins de medição, não bastaria apenas efetuar o plantio das árvores, devendo-se promover adequada condição para o seu estabelecimento, conforme o disposto na norma DNIT 073/2006-ES - Tratamento ambiental de áreas de uso de obras e do passivo ambiental de áreas consideradas planas ou de pouca declividade por revegetação arbórea ou arbustiva -Especificação de serviço (item 8 - Pagamento) .
I.1.1.2. Síntese dos argumentos (peça 84, p. 12-14) 
Os responsáveis questionam o critério adotado na auditoria, que, com base norma do DNIT 073/2006-ES, considerou que, para efeito de medição e pagamento do serviço, só poderiam ser aceitas as mudas efetivamente plantadas e comprovadamente estabelecidas. Afirmam que os serviços teriam sido executados e defendem que teriam seguido a norma DNER-ES-341/97, vigente à época, e o disposto no projeto básico, elaborado em 2001 e aprovado pelo DNIT em 2002, os quais não fariam menção àquele critério de medição. Ademais, alegam que teriam sido executadas mais de 9.000 mudas, enquanto que teria sido pago à contratada o equivalente a 5.120 unidades, o que demonstraria precaução por parte dos gestores.
I.1.1.3. Análise
De início, cabe esclarecer que a norma DNER-ES-341/97 (Proteção de corpo estradal - proteção vegetal) não trata especificamente do plantio de árvores (serviço medido por unidade) , mas da implantação da cobertura vegetal mediante o plantio de gramíneas e leguminosas (serviços tais como enleivamento ou hidrossemeadura, medidos por área) . 
De qualquer forma, discorda-se do argumento dos responsáveis de que essa norma não previra o estabelecimento das espécies vegetais como critério de pagamento. A leitura combinada dos itens 6 e 7 da referida norma, transcritos abaixo, permite concluir que, para fins de medição, somente deve ser considerada a área efetivamente coberta, que será verificada visualmente com base na germinação das espécies vegetais e no seu desenvolvimento vigoroso:
'6 INSPEÇÃO
6.1 Controle da execução
Este controle se constituirá no acompanhamento das atividades da aplicação das taxas de adubação, da análise química dos produtos aplicados e sua garantia de qualidade. Deverá ser verificado se as espécies vegetais utilizadas são as recomendadas no projeto de reabilitação ambiental. Cumpre, ainda, proceder a verificação sobre a correta adoção dos períodos de irrigação e dos quantitativos de água utilizados nas atividades de revegetação.
6.2 Controle de germinação e cobertura
Este controle será visual com base na germinação das espécies vegetais, seu desenvolvimento vigoroso e a cobertura total do solo.
7 CRITÉRIOS DE MEDIÇÃO
Realizar a medição dos serviços de proteção vegetal pela determinação em metros quadrados da área efetivamente coberta, incluindo a mão-de-obra, materiais, sementes ou leivas, adubo, equipamentos, irrigação, transporte e encargos. Os serviços serão medidos pela superfície que acompanha as inclinações dos taludes, fornecendo dimensões efetivas e não suas projeções na horizontal.' (grifou-se) 
Diante disso, e considerando que a equipe de auditoria, na inspeção realizada à época, não identificou a existência de mudas efetivamente estabelecidas, ratifica-se a inexecução dos quantitativos medidos para o serviço.' (grifos acrescidos) 
Nessa oportunidade, os responsáveis reconhecem que a norma a regular a questão é a norma DNIT 073/2006-ES, que dispõe sobre o Tratamento ambiental de áreas de uso de obras e do passivo ambiental de áreas consideradas planas ou de pouca declividade por revegetação arbórea ou arbustiva - Especificação de serviço. 
Pois bem. Resta incontroverso que o plantio de árvores relativo à recuperação e proteção ambiental do Lote 2 não ocorreu nos locais especificados no Relatório Ambiental do projeto executivo, fato, aliás, reconhecido, quando da auditoria realizada entre 15/3/2010 e 16/4/2010, pelos gestores. Desde já, esclarece-se que o plantio em locais diversos dos previstos, por si só, não geraria o dever de indenizar (débito) , podendo, no máximo, ensejar sanção pecuniária. 
Todavia, o cerne da questão não é o local onde teria sido realizado o plantio de árvores, mas sim se há provas de que elas se estabeleceram. Explica-se.
 A norma DNIT 073/2006-ES (peça 148) estabelece o seguinte acerca da questão:
'7 Medição
A medição dos serviços de plantio de mudas de árvores e arbustos será efetuada por muda efetivamente plantada e comprovadamente estabelecida, a critério da FISCALIZAÇÃO.
A medição será feita em três etapas:
a) após o término do plantio das mudas de cada área liberada e aprovada pela Fiscalização;
b) após a germinação de 100% (cem por cento) das mudas nas referidas áreas.
A medição do viveiro de produção de mudas será de acordo com o projeto aprovado pela Fiscalização.
8 Pagamento
O pagamento será efetuado em parcelas de acordo com as medições referidas acima da seguinte forma:
a) 50% (cinqüenta por cento) das mudas correspondentes, logo que atendida a primeira exigência do item anterior;
b) 50% (cinqüenta por cento) da área correspondente, logo que atendida a segunda exigência do item anterior.
O pagamento dos serviços de plantio de mudas de árvores e arbustos será efetuado conforme o preço unitário da proposta para cada item, após a verificação do brotamento das espécies. As unidades que não vingarem não serão indenizadas, devendo as mesmas ser substituídas pelo executante sem ônus para o DNIT.' (grifos acrescidos) .
Como se vê, a norma DNIT 073/2006-ES exige que o pagamento dos serviços de plantio de mudas de árvores e arbustos se dê após a verificação do brotamento das espécies e que as plantas que não vingarem não serão indenizadas (pagas) . Ademais, não se pode olvidar que os gestores informam, quando da fiscalização por parte deste Tribunal em 2010, que 'os resultados desse referido reflorestamento não teriam sido satisfatórios, uma vez que (...) a quase totalidade das plantas estaria morta ou desnutrida' (vide relatório que antecede ao Acórdão 1327/2014-TCU-Plenário - peça 26, p. 31, item 134, 2ª parte) .
Em face do acima exposto, não há como se afastar o débito de R$ 168.601,60, referente ao plantio de 5.120 árvores, tendo em vista que os elementos constantes nos autos levam a convicção de que elas não se estabeleceram.
	Da análise da execução de base do pavimento utilizando-se solo, brita e areia em proporções diferentes às previstas no projeto (peça 124, p. 14-16) 
Fernando Manuel Moutinho da Conceição, Joselito José da Nóbrega, José Rafael da Silva e Sérgio Yoshio Nakamura, Ricardo Augusto Mello de Araújo e Ricardo Luiz Carius Nogueira alegam que, de fato, durante a execução da obra, foi utilizada areia comercial e que, todavia, a Secretaria de Infraestrutura Rodoviária e de Aviação Civil não considerou tal fato na composição de custos constante em sua instrução (peça 94) .  
Afirmam que, desde a elaboração do 'as built' da obra, já justificavam a utilização da areia comercial, 'até porque no Estado do Acre, como de conhecimento público, nenhuma construtora, à época da execução das obras ora tratadas, não detinha autorização de lavra de jazidas de areia na região, o que obrigava qualquer empreendedor da construção civil, tanto da área privada, quanto da área pública, adquirir daqueles que detivessem a referida autorização do órgão competente' (item 40, p. 15) .
Transcrevem (p. 16) item 121 do relatório que antecede ao Acórdão 844/2004-TCU-Plenário e requerem que seja considerada 'a utilização de areia comercial na execução de base, como também em outros serviços que contenham a areia em sua composição, tais como sub-base e concreto betuminoso usinado a quente - CBUQ, até porque a pureza exigida pelo normativos técnicos do DNIT não se consegue quando da extração do material' (item 42, p. 15) . 
Assim, arguem que a nova composição de custos (vide peça 124, p. 43-44) apresenta o valor de R$ 47,93 para o item base estab. granul. c/ mistura solo-brita-areia (65%-15%-20%) e não os R$ 46,47 considerados. Sustentam, então, que há uma diferença no valor de R$ 21.059,93 (vinte e um mil e cinquenta e nove reais e noventa e três centavos) que deve ser deduzido do cálculo do superfaturamento apontado, tendo em vista que a quantidade dos serviços Base estabilizada granul. com mistura solo-brita-areia (65-15-20%) na pista foi de 14.424,61 m³.
Asseveram que o superfaturamento contido no decisum, no valor de R$ 820.985,23 (oitocentos e vinte mil, novecentos e oitenta e cinco reais e vinte e três centavos) , deve ser diminuído para R$ 462.822,55 (quatrocentos e sessenta e dois mil, oitocentos e vinte e dois reais e cinquenta e cinco centavos) .
Sustentam que o valor correto para o serviço de sub-base deve passar para R$ 31,66, resultando numa diferença de R$ 1,76 em relação aos preços unitários constantes no decisum, conforme planilha de Composição de preço unitário da sub base estabilizada granu. com mistura de solo-areia (85-15%) na pista que ora apresentam (peça 124, p. 45-46) .
	Análise
A fim de subsidiar a análise, transcreve-se, com as devidas escusas, excerto do relatório (peça 102) , acolhido pelo Ministro Augusto Sherman Cavalcanti no voto condutor do decisum, que examinou a questão, verbis:
'I.1.4. SOBRE O SERVIÇO 'BASE ESTAB. GRANUL. C/ MISTURA SOLO-BRITA-AREIA (65%-15%-20%) NA PISTA' 
I.1.4.1. SÍNTESE DA IRREGULARIDADE 
52. Apurou-se que, durante a execução das obras do Lote 2, as misturas em pista de solo, brita e areia, destinadas à base do pavimento, não teriam sido empregadas conforme previsão de projeto. 
53. O projeto previu uma mistura na proporção de 50%-30%-20% (solo-brita-areia) , enquanto que na obra teria sido empregada uma mistura na proporção de 65%-15%-20%. 
54. A SecobRodovia estimou um preço de R$ 36,59/m³ (6/2002) para o serviço (peça 36, p. 73) , inferior, portanto, ao preço contratado, que é de R$ 68,82. Quanto ao quantitativo, verificou-se a correção do volume medido, equivalente a 14.424,61 m³. 
 (...) 
I.1.4.3. ANÁLISE 
56. Os custos relativos aos serviços limpeza de jazida e expurgo de jazida foram desconsiderados dessas composições (peça 36, p. 73) porque o contrato dispunha de itens específicos para remunerar tais serviços: 'limpeza superficial da camada vegetal - jazidas' e 'expurgo de jazida'. 
57. Ademais, não são pertinentes as alegações dos defendentes em relação aos preços dos insumos areia e brita adotados nas composições. 
58. No que se refere à areia, não há evidências de que o fornecimento foi comercial. Pelo contrário, há indícios de que, pelo menos quanto à base, utilizou-se areia extraída, conforme consta de trecho do relatório do Acórdão 844/2004-TCU-Plenário referente a informações prestadas pelo DNIT e pelo Deracre: (...) '
Como se vê, não houve evidências de que o fornecimento de areia foi comercial, razão pela qual se considerou o valor unitário de R$ 46,47 e não o valor proposto de R$ 47,93. Como o valor unitário previsto foi de R$ 68,82, o superfaturamento no item Base estabilizada granul. com mistura solo-brita-areia (65-15-20%) na pista foi de R$ 301.375,63 (diferença entre o valor previsto de R$ 992.701,66 e o valor executado de R$ 691.326,03) , tendo em vista que o quantitativo era de 14.424,61 m³.  
Ademais, esclarece-se que os responsáveis não trouxeram argumentos em relação à mistura de solo, brita e areia utilizada na camada de base do Lote 2, tampouco demonstraram que as misturas em pista de solo, brita e areia constantes no as built (50% - 30% - 20%) teriam sido utilizadas para executar a camada de base durante as obras (vide Relatório de Fiscalização 175/2010 na peça 28, p. 21-22, item 3.3.2.6) . Assim, a alteração dos percentuais de mistura da base ensejou superfaturamento. 
	Da análise do valor do serviço de execução do concreto betuminoso usinado a quente - CBUQ em função da areia comercial (peça 134, p. 17) 
Fernando Manuel Moutinho da Conceição, Joselito José da Nóbrega, José Rafael da Silva e Sérgio Yoshio Nakamura, Ricardo Augusto Mello de Araújo e Ricardo Luiz Carius Nogueira alegam que o valor de R$ 1,59 deveria ser acrescido ao custo unitário do concreto betuminoso usinado a quente - CBUQ, tendo em vista que teria sido adquirida areia comercial, conforme cópia da composição de preço unitário do serviço de Passeio Público e auxiliares do Projeto Executivo ora inserido (peça 124, p. 50-61) . 
Sustentam, então, que o custo unitário do concreto betuminoso usinado a quente foi de R$ 88,24 e não o de R$ 86,65.
	Análise
Conforme visto acima (vide item 58 do relatório) , não houve evidências de que o fornecimento foi comercial. Pelo contrário, houve indícios de que, pelo menos quanto à base, utilizou-se areia extraída, conforme consta de trecho do relatório do Acórdão 844/2004-TCU-Plenário referente a informações prestadas pelo DNIT e pelo Deracre.
Dessa forma, não há como aceitar o valor de R$ 88,24 como sendo o custo unitário do concreto betuminoso usinado a quente.
	Da análise do valor do serviço de passeio público (peça 134, p. 17-18) 
Fernando Manuel Moutinho da Conceição, Joselito José da Nóbrega, José Rafael da Silva e Sérgio Yoshio Nakamura, Ricardo Augusto Mello de Araújo e Ricardo Luiz Carius Nogueira alegam que o custo previsto no projeto executivo e aprovado pelo DNIT em 11/10/2005 por meio da Portaria nº 1.230/05 para o serviço de passeio público era o de R$ 62,96, sendo R$ 47,75 de custo direto e R$ 15,51 de BDI, conforme cópia da composição de preço unitário do serviço de Passeio Público e auxiliares do Projeto Executivo ora inserido (peça 124, p. 50-61) . 
Aduzem que, 'no demonstrativo do Orçamento - Quadro de Quantidade do projeto em questão, página 12, foi lançado de forma equivocada o valor de R$ 46,01, valor este que foi replicado nas análises das áreas técnicas do TCU e demais documentos' (p. 17, item 50, 'b') e que teria uma diferença de custo de R$ 16,95 por m²; ou seja, haveria uma diferença a favor da empresa no valor de R$ 58.823,43.
	Análise
Conforme análise global de preços do Contrato 4.02.124B elaborado pela Secretaria de Infraestrutura Rodoviária e de Aviação Civil (vide 94, p. 20) , houve uma medição de 3.470,94 m² de passeio público ao custo unitário de R$ 63,46, o que ensejou um pagamento de R$ 220.265,85 para a Etenge. Como o custo unitário do insumo na data base de junho de 2002 do Sicro II era de R$ 46,01, o Tribunal imputou débito de R$ 60.567,90, montante que corresponde à diferença de custo multiplicado pelo quantitativo (R$ 17,45 x 3.470,94m²) .
Pois bem. Quando da prolação do Acórdão 1074/2003-TCU-Plenário, proferido no bojo do TC Processo 010.347/2003-1, que cuidava do relatório de auditoria do Fiscobras do exercício de 2003, este Tribunal já determinara ao Departamento de Estradas e Rodagem do Estado do Acre (Deracre) que adotasse as providências necessárias e suficientes à adequação dos preços constantes do Contrato 4.02.124B (Etenge - Empresa de Engenharia em Eletricidade e Comércio Ltda.) aos constantes do Sistema Sicro-2 ou justificasse, individual e fundamentadamente, a eventual impossibilidade de realização desse ajuste para quaisquer dos itens orçados e informasse os resultados alcançados a esta Corte, no prazo máximo de 45 dias. 
Observa-se, então, que independe, para a análise da questão, se o custo do serviço de passeio público previsto no projeto executivo foi de R$ 62,96, pois o limite para esse item era de R$ 46,01, valor previsto no Sicro 2. 
Ressalta-se que já no exercício de 2003 o Plenário deste Tribunal determinava que, em obras rodoviárias custeadas com recursos federais, o Sistema de Custos Rodoviários  (Sicro)  era o parâmetro aceito pelo TCU para comparação de preços e que havendo, por acaso, aditivo que implicasse aumento de quantitativos de serviço, a Administração contratante deveria observar os preços adotados nas tabelas do Sicro para tal item de serviço, (v.g. Acórdão 515/2003-TCU-Plenário, Rel. então Ministro Ubiratan Aguiar) . 
Ademais, o fato de não existir, à época do certame licitatório, obrigação legal de se considerarem os custos do Sicro como limite máximo nas contratações de obras públicas não impede o uso desse sistema como referência para configuração de sobrepreço e a consequente responsabilização dos agentes que deram causa ao dano ao erário, pois a lacuna legislativa não diminui a legitimidade do Sicro como ferramenta adequada para verificação dos preços de mercado, conforme entendimento contido no Acórdão 1267/2019-TCU-Plenário, Rel. Ministro Aroldo Cedraz.
Assim sendo, não há razão de fato e de direito para reduzir do débito de R$ 60.567,90 (diferença de custo - R$ 17,45 - multiplicado pelo quantitativo - 3.470,94m² - executado) o montante de R$ 58.823,43.
	Da análise dos serviços que não teriam sido medidos (peça 134, p. 18-21) 
Fernando Manuel Moutinho da Conceição, Joselito José da Nóbrega, José Rafael da Silva e Sérgio Yoshio Nakamura, Ricardo Augusto Mello de Araújo e Ricardo Luiz Carius Nogueira alegam que não estaria correta a presunção deste Tribunal de que a totalidade das diferenças entre os quantitativos totais das obras, indicadas no As Built, e os quantitativos objetos da medição do contrato teria sido executada pelo DERACRE. Sustentam que tal não ocorreu e que 'há serviços existentes no As Built que foram executados pela contratada, mas que (...) não foram medidos e pagos' (p. 19) .
Dizem que 'há quantitativos da documentação acima mencionada que, independentemente de terem sido executados pelo Deracre ou pela contratada, tiveram suas quantidades acolhidas em instruções anteriores, o que já consta dos autos em manifestações dos Recorrentes - v. Peça 84, fls. 05-10, por exemplo' (p. 19) .
Transcrevem (p. 19-21) excerto das alegações de defesa apresentadas e destacam que alguns serviços não constaram do As built, a exemplo da Sarjeta Trapezoidal de Concreto SZC-01 e da Barreira separadora de tipo 02.
Reiteram que 'não procedem as alegações contidas na instrução [da Secretaria de Infraestrutura Rodoviária e de Aviação Civil], no sentido de que todos os serviços e respectivas quantidades, constantes da documentação As built, foram executadas diretamente pelo Deracre' (p. 21) .
Afirmam que não houve locupletamento do erário, superfaturamento e ou má-fé dos gestores.
	Análise
A fim de subsidiar a análise, transcreve-se, com as devidas escusas, excerto do relatório (peça 102) , acolhido pelo Ministro Augusto Sherman Cavalcanti no voto condutor do decisum, que examinou a questão, verbis:
'I.1.6. Sobre a existência de crédito em favor da contratada relativo a serviços que não teriam sido medidos
I.1.6.1. Síntese dos argumentos (peça 84, p. 3-11 e 26-27) 
76. Os responsáveis alegam que existiria crédito em favor da contratada decorrente de quantidades de serviços que estariam contempladas no as built e teriam sido por ela executadas, mas que não teriam sido objeto de medição. Ou seja, segundo os responsáveis, a execução de quantidades maiores que as medidas e pagas geraria, à empresa contratada, o direito a ressarcimentos, que, até a data da sua manifestação, não haviam sido efetivados. Essas quantidades relacionam-se aos serviços de base, sub-base, concreto betuminoso usinado à quente (CBUQ) , pintura de ligação, imprimação e os respectivos insumos asfálticos, e alguns serviços de drenagem, obras de arte correntes (OAC) e obras complementares (sarjeta tipo SCZ-01, bueiro tipo BSTC e barreira separadora de tipo 02) . 
77. Ao final, os responsáveis apresentam uma planilha orçamentária abarcando todos os serviços do contrato, contemplando os valores medidos e os valores supostamente a medir, contemplando, ainda, os ajustes que foram por eles pleiteados, na forma relatada nos parágrafos anteriores. Ao se compensarem esses valores, não se verificaria superfaturamento, pelo contrário, haveria valores devidos à empresa contratada.
I.1.6.2. Análise
78. De início, cabe lembrar que as obras do Lote 2 da construção do anel rodoviário do Rio Branco/AC foram realizadas em parte por meio do Contrato 4.02.124B, e em parte mediante execução direta pelo próprio Deracre, também com recursos do convênio.  
79. No exame empreendido no âmbito do TC Processo 006.441/2010-6, a SecobRodovia avaliou a totalidade dos quantitativos dos serviços executados com recursos do convênio, seja meio do Contrato 4.02.124B, seja por meio de execução direta pelo Deracre. Verifica-se, conforme tabela constante da peça 26, p. 38-40, que, na análise da unidade técnica, os quantitativos executados via administração direta foram obtidos a partir da diferença entre os quantitativos totais da obra e os quantitativos objeto de medição no Contrato 4.02.124B. Ou seja, quantitativos de serviços que, supostamente, não tenham sido medidos no contrato e teriam sido executados pela empresa contratada, já foram considerados, pela unidade técnica, na avaliação dos gastos pelo Deracre nas obras executadas por administração direta.
80. Portanto, não há que se falar em ressarcimento em favor da empresa contratada com recursos oriundos do convênio, pois estes custearam a totalidade dos serviços representados no as built. Ou seja, se há valores eventualmente devidos à empresa contratada, estes devem ser pleiteados tão somente na esfera estadual (Deracre) , não se podendo utilizar-se desses valores para compensação do débito com a União apurado nesta tomada de contas especial.'
Pois bem. Os responsáveis não trouxeram aos autos elementos que comprovem, efetivamente, que existiram serviços que foram executados pela Etenge, porém não foram pagos ou medidos. Sabe-se que o fato alegado e não provado é o mesmo que fato inexistente, conforme antiga máxima expressa no seguinte brocardo jurídico 'allegatio et non probatio quasi non allegatio' (alegar e não provar é quase não alegar) .
Ademais, conforme bem destacou a unidade técnica de origem, 'se há valores eventualmente devidos à empresa contratada, estes devem ser pleiteados tão somente na esfera estadual (Deracre) , não se podendo utilizar-se desses valores para compensação do débito com a União apurado nesta tomada de contas especial', não cabendo a esta Corte determinar diligências para levantamento de questões probatórias acerca dessa questão.
Esclarece-se que este Tribunal entende que o julgamento pela irregularidade das contas do responsável com condenação para que ele promova o ressarcimento de dano ao erário independe de ter obtido vantagem pessoal em decorrência da gestão de recursos públicos (v.g. Acórdão 10853/2018-TCU-Primeira Câmara, Rel. Ministro Bruno Dantas e 746/2020-Plenário, Rel. Ministro Raimundo Carreiro) , bastando para tanto a constatação de conduta culposa (stricto sensu) dos responsáveis pela irregularidade que ocasionou o dano ao erário, conforme entendimento contido no Acórdão 2367/2015-TCU-Plenário, Rel. Ministro Benjamin Zymler. 
Como se vê, este TCU tem entendimento uniforme no sentido de que todos os que concorrem para o dano, ainda que de forma culposa e independentemente de locupletarem-se com os recursos públicos, devem ser condenados a ressarcir o erário.
Ademais, ressalta-se que a responsabilidade dos jurisdicionados perante o TCU é de natureza subjetiva, caracterizada mediante a presença de simples culpa stricto sensu, sendo desnecessária a caracterização de conduta dolosa ou má-fé do gestor para que ele seja instado a ressarcir os prejuízos que tenha causado ao erário, conforme entendimento contido nos Acórdão 635/2017-TCU-Plenário, Rel. Ministro Aroldo Cedraz; 827/2019-TCU-2ª Câmara, Rel. Ministra Ana Arraes e 4485/2020-TCU-1ª Câmara, Rel. Ministro Benjamin Zymler.
No que concerne à alegação de negativa de superfaturamento, os elementos constantes nos autos demonstram um dano ao erário no montante de R$ 754.694,50 (valores históricos) , conforme planilha resumo de superfaturamento por medição equivocada de quantidades (vide peça 94, p. 16-18) .
	Da análise dos serviços de escavação, carga e transporte que teriam sido acolhidos, porém não abatidos do débito (peça 124, p. 21-23) 
Fernando Manuel Moutinho da Conceição, Joselito José da Nóbrega, José Rafael da Silva e Sérgio Yoshio Nakamura, Ricardo Augusto Mello de Araújo e Ricardo Luiz Carius Nogueira aduzem que volume total de escavação foi de 248.955,14 m³, conforme tabela 3 do volume de escavação e botas fora.
Transcrevem (p. 22) excertos da instrução da Secretaria de Infraestrutura Rodoviária e de Aviação Civil, acolhido no relatório (peça 102) que antecedem o decisum, e arguem que há uma diferença a maior, favorável à contratada, que totaliza 26.090,21 m³ (248.955,14 m³ - 222.864,93 m³) , que fora medida e paga de escavação, carga e transporte que foi desconsiderada pelo Tribunal.
Apresentam planilha serviços de escavação, carga e transporte (VECT) executado e não medido e dizem que essa diferença representa o montante de R$ 121.495,66 que deve ser abatido do débito.
	Análise
A fim de subsidiar a análise, transcreve-se, com as devidas escusas, excerto da instrução da Secretaria de Infraestrutura Rodoviária e de Aviação Civil acolhida no relatório (peça 102) que antecede ao decisum, verbis:
'42. Portanto, o volume total de material destinado a bota-fora calculado conforme a tabela supra é de 107.962,760 m³. Considerando que este valor é próximo (diferença inferior a 3%) ao que foi objeto de medição no Contrato 4.02.124B, qual seja, 111.164,52 m³, assim como em face das imprecisões inerentes à metodologia adotada, acolhe-se quantitativo medido para o serviço 'espalhamento e compactação de bota-foras'.
43. Ressalte-se, ainda, que, embora o volume total de escavação obtido conforme a tabela acima (248.955,143 m³) tenha se mostrado superior ao volume total de escavação que foi objeto de medição no Contrato 4.02.124B (222.864,93 m³) , não se pode afirmar que há saldo de quantitativos a medir para a empresa construtora, tal como defendido pelos responsáveis. 
44. Quanto a esse ponto, deve-se frisar que a metodologia empregada pela SecobRodovia adotou premissas favoráveis ao contratado, por exemplo, ao admitir que os volumes de corte somente seriam aproveitados nos corpos de aterro. Ou seja, é possível que algum material tenha sido aproveitado na camada final de aterro, hipótese que diminuiria o valor total de escavação da obra. No entanto, de forma conservadora, essa hipótese foi desconsiderada pela SecobRodovia.
45. Desse modo, conclui-se que a metodologia de cálculo dos volumes de terraplenagem realizada pela SecobRodovia e revisada nesta instrução é suficiente apenas para elidir o indício de irregularidade, não se mostrando apta a fundamentar qualquer pleito pelo pagamento de serviços que não constaram das medições e do as built da obra.'
Ressalta-se, que a Secretaria de Infraestrutura Rodoviária e de Aviação Civil, na análise que subsidiou o decisum, refez o cálculo de volumes de escavação e de bota-foras e considerou que o volume total de escavação (Vect) foi de 248.955,143 m³ (vide tabela 3 - peça 102, p. 12) , cálculo esse que foi mais benéfico ao efetuado pela então SecobRodovia de 211.575,463 m³ (vide tabela 2 - peça 102, p. 10) . Com base nisso, os responsáveis requerem que a diferença entre esse valor e o valor medido no Contrato 4.02.124B (222.864,93m³) , que representaria o montante de R$ 121.495,66, seja considerado para fins de redução do débito.
Pois bem. Não há como acolher o pleito. A uma, pois que, conforme assinalou a Secretaria de Infraestrutura Rodoviária e de Aviação Civil, 'a metodologia empregada pela SecobRodovia adotou premissas favoráveis ao contratado' e 'é possível que algum material tenha sido aproveitado na camada final de aterro, hipótese que diminuiria o valor total de escavação da obra'. Segundo, se por acaso, a Etenge escavou um volume maior do que o medido, ela deveria ter pleiteado junto ao Deracre o reconhecimento desse Vect maior do que o medido. Caso houvesse esse reconhecimento, é que se poderia avaliar, de fato, se parte do superfaturamento por medição poderia ser reduzido pelo Vect a maior, como, aliás, fora feito na deliberação a quo quando se reduziu do superfaturamento por medição a importância de R$ 278.957,56 (vide itens 182, 185-186, 198-199 do relatório e 7 do voto condutor do Acórdão 2492/2020-TCU-Plenário) .
 	Da análise de culpabilidade (peça 124, p. 22, item 61, in fine) 
Fernando Manuel Moutinho da Conceição, Joselito José da Nóbrega, José Rafael da Silva e Sérgio Yoshio Nakamura, Ricardo Augusto Mello de Araújo e Ricardo Luiz Carius Nogueira alegam que não agiram de má-fé ou a ponto de ensejar algum prejuízo ao erário, razão pela qual requerem que sejam excluídos da relação processual.
	Análise
O Ministro Augusto Sherman Cavalcanti examinou a questão nos seguintes termos:
'8. Assim, imputa-se o dano, na instrução da unidade técnica especializada, aos responsáveis solidários citados pela atestação de medições com quantidades superestimadas ou não executadas no contrato, consoante as informações extraídas dos respectivos boletins de medição dos serviços: os Srs. Sérgio Yoshio Nakamura (então Diretor-Geral do Deracre) , Ricardo Augusto Mello de Araújo (Engenheiro Fiscal) , Fernando Manuel Moutinho da Conceição (Engenheiro Fiscal) , Joselito José da Nobrega (Diretor de Obras do Deracre) , José Rafael da Silva (Engenheiro Fiscal) , Ricardo Luiz Carius Nogueira (Engenheiro Fiscal) , bem como a empresa beneficiária ETENGE - Empresa de Engenharia e Eletricidade e Comércio Ltda.
 (...) 
17. Diante da ausência de elementos capazes de afastar por completo as irregularidades imputadas, bem assim, considerando que restam demonstrados nos autos não apenas o dano, mas as condutas necessárias ao estabelecimento do nexo de causalidade, consistentes em atesto dos serviços como se esses tivessem sido prestados conforme previsão em contrato e efetiva execução, considero apropriada a condenação solidária dos referidos responsáveis.
18. Reputo adequadas as proposições, portanto, que compreendem as condutas e respectivo nexo de causalidade com o dano àqueles responsáveis indicados no item 8 retro, cujas assinaturas constaram dos boletins de medição, bem como da empresa beneficiária do referido superfaturamento de quantitativos e serviços.'
Como se vê, os responsáveis deram causa ao dano ao erário, na medida em que atestaram os boletins de medição superfaturados. Nessa situação, este Tribunal entende que, ao assinar os boletins de medição, ainda que não tenha a expertise necessária para tanto, o subscritor assume a responsabilidade em relação aos serviços medidos e por ele liquidados, conforme entendimento contido no Acórdão 5902/2016-TCU-Primeira Câmara, Rel. Ministro Benjamin Zymler. Ou seja, a aposição de assinatura em atesto de medição constitui declaração formal de que os serviços foram executados conforme contratado e estão aptos a serem pagos, trata-se de requisito essencial para a liquidação da despesa. O agente público, sob pena de responsabilização, tem o dever de se negar a atestar medição sobre a qual não tenha o efetivo conhecimento dos serviços realizados (v.g. Acórdão 8920/2017-TCU-Segunda Câmara, Rel. Ministra Ana Arraes) . 
Em face do acima exposto, não há razões de fato e de direito para excluir os responsáveis da relação processual.
	Da análise da prescrição punitiva e do débito (peça 124, p. 3- 5) 
Fernando Manuel Moutinho da Conceição, Joselito José da Nóbrega, José Rafael da Silva e Sérgio Yoshio Nakamura, Ricardo Augusto Mello de Araújo e Ricardo Luiz Carius Nogueira pedem o reconhecimento da prescrição da pretensão punitiva e da obrigação de ressarcimento ao erário, conforme entendimento do STF proferido no Tema 899 - Repercussão Geral. 
Aduzem que foram notificados em agosto e setembro de 2014, tendo de passado mais de 5 (cindo) anos entre a autuação processual e a primeira notificação. Ademais, se passaram mais de 7 (sete) anos e 9 (nove) meses desde a última medição até as suas respectivas notificações, sendo que transcorreu mais de 10 (dez) anos em relação à 8ª (oitava) medição.
	Análise
Este Tribunal, quando do julgamento, somente fez a análise da prescrição sob a ótica da sanção punitiva, tendo em vista o entendimento pacífico acerca da imprescritibilidade do débito. A foi analisada pela Procuradora-Geral Cristina Machado da Costa e Silva no seu parecer (peça 99) , que foi acolhido pelo Ministro Augusto Sherman Cavalcanti. Eis excertos do parecer e do voto condutor do Acórdão 2492/2020-TCU-Plenário, verbis:
RELATÓRIO
 (...) 
2. O Ministério Público/TCU, neste feito representado pela Procuradora-Geral Cristina Machado da Costa e Silva, manifestou-se à peça 99 nos seguintes termos:
 (...) 
11. Em outro ponto, a SeinfraRodoviaAviação propõe a aplicação individual da multa do art. 57 da lei n.º 8.443/1992 aos responsáveis pelo débito apurado. O ato que ordenou as citações dos gestores e da empresa pelo superfaturamento por medição equivocada data de 29/7/2014 (peça 43) . Como uma das datas do débito (data do superfaturamento) corresponde a 20/2/2004, para o valor referente a essa parcela, ocorreu a prescrição da pretensão punitiva de dez anos do TCU (Acórdão 1441/2016-TCU-Plenário) . Nesse caso, a multa proporcional ao dano ao erário deve desconsiderar a parcela prescrita, mantendo-se a condenação pelo débito em face de sua imprescritibilidade.
 (...) 
VOTO
 (...) 
12. (...) E, no tocante à proposição de aplicação de multa proporcional aos demais, ressalvou que, para sua quantificação, o Tribunal não deveria levar em consideração parcela sobre a qual já incidiu prescrição, levando-se em conta o prazo decenal indicado no Acórdão 1441/2016-TCU-Plenário, de relatoria do Ministro Benjamin Zymler. 
No exame da prescrição, a Serur tem adotado os entendimentos detalhados na peça 149, que contém estudo e pronunciamentos anteriores da secretaria sobre o tema. Nessas manifestações estão desenvolvidas as seguintes premissas, que serão utilizadas no presente exame:
	a) ao julgar o RE 636.886, o STF conferiu nova interpretação ao art. 37, § 5º, da Constituição Federal, fixando a tese de que 'é prescritível a pretensão de ressarcimento ao erário fundada em decisão de Tribunal de Contas';
	b) as pretensões punitiva e de ressarcimento devem observar o mesmo regime na atividade de controle externo, dado o objetivo comum da prescrição, de fixar prazo para o Tribunal de Contas agir para caracterizar o ilícito, identificar seu autor, dimensionar as consequências da conduta e impor as consequências legais, independentemente de tais consequências terem natureza punitiva ou ressarcitória;
	c) até que sobrevenha norma específica, entende-se que a prescrição das pretensões punitiva e de ressarcimento, no processo de controle externo, deve observar o regime Lei 9.873/1999, na linha dos recentes pronunciamentos do STF a respeito. Assim, sem prejuízo de se realizar o exame da prescrição também segundo o prazo decenal previsto no Código Civil, o critério adotado, na formulação da proposta de encaminhamento, será o da Lei 9.873/1999.
	Da análise da prescrição segundo os critérios do Acórdão 1441/2016-TCU-Plenário
O TCU tem tradicionalmente aplicado os critérios definidos no Acórdão 1441/2016-TCU-Plenário, que, em incidente de uniformização de jurisprudência, orientou-se pela aplicação do Código Civil e definiu, em linhas gerais, que a prescrição da pretensão punitiva se subordina ao prazo geral de dez anos (Código Civil, art. 205) , contado a partir da data da ocorrência do fato e interrompido pelo ato que ordenar a citação, a audiência ou a oitiva da parte.
Entre outras razões que justificaram a adoção desse critério destaca-se a de que o citado dispositivo constitui uma cláusula geral a ser empregada sempre que a pretensão for prescritível, mas a lei não estabelecer um prazo específico, como na hipótese. 
Aplicando essas balizas ao caso em exame, o Tribunal considerou que duas parcelas do débito, referente a 8ª medição, eram do dia 20/2/2004. Para o valor referente a essas parcelas, ocorreu a prescrição da pretensão punitiva de dez anos do TCU (Acórdão 1441/2016-TCU-Plenário) . Já em relação aos outros débitos, estavam sujeitos à ação punitiva do Tribunal, nos termos do item 12 do voto condutor do decisum (peça 102, p. 2, item 12) . 
Todavia, conforme observado no item supra, o exame da prescrição na presente manifestação adotará o critério da Lei 9.873/1999.
	Da análise da prescrição pelo regime da Lei 9.873/1999 
Adotando-se as premissas fixadas na Lei 9.873/1999 ao caso em exame, e considerando-se o prazo geral, de cinco anos, é preciso considerar os seguintes parâmetros: 
	a) Termo inicial: 
A Lei 9.873/1999, art. 1º, parte final, traz previsão expressa a respeito do início do prazo em se tratando de infração de caráter permanente ou continuado. Nesta hipótese, a prescrição começa a correr não da data de cada fato, e sim 'do dia em que tiver cessado' a permanência ou a continuidade. 
Na hipótese em exame, tem-se que os atos irregulares foram praticados nos exercícios de 2004 e 2005. 
	b) Prazo: 
A Lei 9.873/1999 apresenta um prazo geral, de cinco anos (art. 1º) , e um prazo especial, previsto no art. 1º, § 2º, a saber: 'quando o fato objeto da ação punitiva da Administração também constituir crime, a prescrição reger-se-á pelo prazo previsto na lei penal'. Porém, o Superior Tribunal de Justiça possui sólida jurisprudência no sentido de que a 'pretensão punitiva da Administração Pública em relação a infração administrativa que também configura crime em tese somente se sujeita ao prazo prescricional criminal quando instaurada a respectiva ação penal' (REsp 1116477/DF, relator Min. Teori Albino Zavascki, 1ª Turma, DJe 22/8/2012; MS 15462/DF, relator Min. Humberto Martins, 1ª Seção, DJe 22/3/2011; e MS 14446/DF, relator Min. Napoleão Nunes Maia Filho, 3ª Seção, DJe 15/2/2011, entre outros) .
Como não existe nos autos a notícia da propositura de ação penal contra os responsáveis acerca dos fatos de que se trata no presente processo, fica afastada essa possibilidade. Dessa forma, será considerado o prazo geral de cinco anos.   
	c) Interrupções por atos inequívocos de apuração dos fatos: 
No regime da Lei 9.873/1999, a prescrição se interrompe 'por qualquer ato inequívoco, que importe apuração do fato' (art. 2º, II) . Com esse fundamento, a prescrição foi interrompida nas seguintes datas:
e) em 6/8/2003, com a prolação do Acórdão 1074/2003, data no qual o Plenário determinou ao Deracre adotasse providências necessárias e suficientes à adequação dos preços constantes no Contrato 4.02.124B celebrado com Etenge - Empresa de Engenharia em Eletricidade e Comércio Ltda.;
f) em 30/6/2004, data em que o Plenário deste Tribunal, por meio do Acórdão 844/2004, determinou ao Deracre que adotasse as providências necessárias e suficientes à retificação, por meio de termos aditivos aos contratos, dos custos constantes dos orçamentos relativos ao Contrato 4.02.124B;
g) em 12/9/2007, data em que o Plenário deste Tribunal proferiu o Acórdão 1875/2007 em sede de pedido de reexame interposto por alguns dos responsáveis ora arrolados;
h) em 15/4/2009, com a prolação do Acórdão 711/2009, data na qual o Plenário deste Tribunal determinar a instauração de quatro tomadas de contas especiais, cada uma abrangendo um dos contratos celebrados pelo Deracre para execução das obras do Rodoanel de Rio Branco - AC e autorizou a unidade técnica a identificar e delimitar a culpabilidade dos responsáveis pela elaboração e aprovação dos orçamentos, homologação e adjudicação das licitações, e assinatura dos contratos, todos contendo sobrepreço nos preços estabelecidos;
i) em 15/3/2010, data na qual o SecobRodovia iniciou inspeção nas obras, conforme Relatório de Fiscalização 175/2010 (peça 27, p. 3) ; 
j) em 13/10/2010, data no qual o Plenário deste Tribunal, por meio do Acórdão 2760/2010, determinou a realização de audiência de diversos responsáveis, determinou ao Governo do Estado do Acre que adote providências no sentido de exigir da Etenge, executora do trecho 2 do Anel Rodoviário de Rio Branco/AC, a reparação dos defeitos existentes no referido trecho;
k) em 9/2/2011, data em que o Plenário, por meio do Acórdão 254/2011, prorrogou os prazos estabelecidos no Acórdão 2760/2010-TCU-Plenário para apresentarem razões de justificativas;
l) em 21/5/2014, com a prolação do Acórdão 1327/2014-TCU-Plenário rejeitos as razões de justificativas dos responsáveis e lhes cominou multa;
m) em 14/10/2015, quando o Plenário, por meio do Acórdão 2513/2015, apreciou pedido de reexame interpostos pelos responsáveis em face do Acórdão 1327/2014;
n) em 9/12/2015, data em que o Plenário deste Tribunal, por meio do Acórdão 3304/2015, apreciou embargos de declaração opostos em face do Acórdão 2513/2015;
o) em 12/9/2019, com a instrução da Secretaria de Infraestrutura Rodoviária e de Aviação Civil.
A prescrição também é interrompida 'pela notificação ou citação do indiciado ou acusado, inclusive por meio de edital', nos termos do art. 2º, I, da Lei 9.873/1999. E, no regime dessa lei, a interrupção se dá pela citação propriamente dita, e não pelo despacho que a ordena. Com esse fundamento, ocorreram interrupções entre agosto e outubro de 2014 (peças 52 a 82) , quando os responsáveis foram citados.
	d) Interrupção pela decisão condenatória recorrível: 
Por fim, a prescrição também se interrompe 'pela decisão condenatória recorrível' (art. 2º, III, da Lei 9.873/1999) . Com esse fundamento, houve a interrupção em 16/9/2020 (Acórdão 2492/2020-TCU-Plenário) , data da sessão em que foi proferido o acórdão condenatório (peça 100) .
		e) Da prescrição intercorrente: 
Nos termos do art. 1º, § 1º, da Lei 9.873/1999, opera-se a prescrição intercorrente se o processo ficar paralisado por mais de três anos, aguardando 'julgamento ou despacho'. 
Note-se que há uma correlação entre essa hipótese e as causas de interrupção da prescrição do art. 2º. Com efeito, uma vez interrompida a prescrição por alguma das hipóteses do art. 2º, o processo não pode ficar inativo, sem qualquer inovação processual relevante, por mais de três anos. 
Trata-se de prazo específico, não se aplicando nem o prazo geral de cinco anos nem o prazo especial, da lei penal (§ 2º) . A finalidade da prescrição intercorrente, com seu prazo próprio, é a de assegurar a eficiência e celeridade nas apurações administrativas. Seria contrário a essa finalidade a paralisação injustificada do processo por período maior que o triênio estabelecido para a hipótese.
A extrapolação do prazo de três anos, sem inovação relevante no processo, pode configurar negligência. Por isso, além de se operar a prescrição, deve-se promover a 'apuração da responsabilidade funcional decorrente da paralisação, se for o caso'. 
Em muitas situações o exame da prescrição intercorrente pode ficar prejudicado nos processos já em tramitação no TCU. Como a ação de ressarcimento era considerada imprescritível, as peças que compõem a tomada de contas especial, elencadas no art. 10 da Instrução Normativa-TCU 71/2012, não contemplam informações pormenorizadas quanto ao andamento do processo na fase interna, o que pode prejudicar a análise de eventual paralisação por mais de três anos. 
No caso, como os processos de tomada de contas especial não são constituídos por todas as peças do processo originador do órgão concedente, resta prejudicada a avaliação quanto à ocorrência de prescrição intercorrente, na medida em que podem existir atos processuais entre o Acórdão 3304/2015-TCU-Plenário e a instrução da Secretaria de Infraestrutura Rodoviária e de Aviação Civil (vide itens 87, 'j' e 'k' desta instrução) .
Assim, caso o tribunal venha a adotar a sistemática da Lei 9.873/1999 para aferir a prescrição, convém avaliar, oportunamente, a possibilidade de ajustes na IN-TCU 71/2012, para que as tomadas de contas especiais encaminhadas ao tribunal contemplem informações sobre as interrupções ocorridas na fase interna do procedimento (como, por exemplo, declaração do órgão instaurador da TCE, de que o processo não ficou paralisado por mais de três anos, na forma do art. 1º, § 1º, da citada lei) . 
	g) Conclusão 
Diante do exposto, tem-se que, considerando-se as recentes decisões do Supremo Tribunal Federal à luz da Lei 9.873/1999, não se consumou o fenômeno da prescrição quinquenal da pretensão reparatória ou punitiva. Essas prescrições também não ocorreram mesmo se adotado o entendimento consagrado no Acórdão 1441/2016-TCU-Plenário. 
	CONCLUSÃO
O mero transcurso do tempo não acarreta, em toda e qualquer situação, prejuízo à ampla defesa ou à constituição do contraditório, devendo a configuração de tal prejuízo ser analisada em cada caso concreto. Se for comprovado que os responsáveis tiveram ciência da apuração de irregularidades a ele imputadas antes do prazo de dez anos entre os fatos analisados e sua citação pelo TCU, ou seja, durante os procedimentos de exame das contas pelo concedente ou no curso da fase interna da tomada de contas especial, não fica configurado prejuízo à defesa em decorrência desse lapso temporal.
Resta incontroverso que o plantio de árvores relativo à recuperação e proteção ambiental do Lote 2 não ocorreu nos locais especificados no Relatório Ambiental do projeto executivo, fato, aliás, reconhecido pelos gestores. A norma DNIT 073/2006-ES exige que o pagamento dos serviços de plantio de mudas de árvores e arbustos se dê após a verificação do brotamento das espécies e que as plantas que não vingarem não serão indenizadas (pagas) . No caso concreto, não houve comprovação de que as plantas se estabeleceram.
Não houve evidências de que o fornecimento de areia foi comercial. Pelo contrário, houve indícios de que, pelo menos quanto à base, utilizou-se areia extraída, conforme consta de trecho do relatório do Acórdão 844/2004-TCU-Plenário referente a informações prestadas pelo DNIT e pelo Deracre. 
Os responsáveis não trouxeram argumentos em relação à mistura de solo, brita e areia utilizada na camada de base do Lote 2, tampouco demonstraram que as misturas em pista de solo, brita e areia constantes no as built (50% - 30% - 20%) teriam sido utilizadas para executar a camada de base durante as obras. Logo, não se deve aumentar Sub-base estabilizada granul. com mistura solo areia (85% - 15%) na pista de R$ 29,90 para R$ 31,66. 
Em face da ausência de provas de que a areia foi adquirida da forma comercial, o custo do serviço de execução do concreto betuminoso usinado a quente (CBUQ) não deve ser majorado.
Já em 2003 o Plenário deste Tribunal determinava (v.g Acórdão 515/2013-TCU-Plenário, sob a relatoria do então Ministro Ubiratan Aguiar) que, em obras rodoviárias custeadas com recursos federais, o Sistema de Custos Rodoviários  (Sicro)  era o parâmetro aceito pelo TCU para comparação de preços. Ou seja, independe para a análise da questão referente ao custo do serviço de passeio público, se o valor previsto no projeto executivo foi de R$ 62,96, pois o limite para esse item era de R$ 46,01, conforme Sicro 2. 
Os responsáveis não trouxeram aos autos elementos que comprovem, efetivamente, que existiram serviços que foram executados pela Etenge, porém não foram pagos ou medidos. Ademais, 'se há valores eventualmente devidos à empresa contratada, estes devem ser pleiteados tão somente na esfera estadual (Deracre) , não se podendo utilizar-se desses valores para compensação do débito com a União apurado nesta tomada de contas especial'.
O julgamento pela irregularidade das contas do responsável com condenação para que ele promova o ressarcimento de dano ao erário independe de ter obtido vantagem pessoal em decorrência da gestão de recursos públicos. Assim, independentemente de os responsáveis terem ou não se locupletado com os recursos públicos, devem ser condenados a ressarcir o erário, visto que deram causa a um dano ao erário no montante de R$ 754.694,50 (valores históricos) , conforme planilha resumo de superfaturamento por medição equivocada de quantidades.
Em relação ao volume total de escavação (Vect) , destaca-se que, conforme assinalou a Secretaria de Infraestrutura Rodoviária e de Aviação Civil, 'a metodologia empregada pela SecobRodovia adotou premissas favoráveis ao contratado' e 'é possível que algum material tenha sido aproveitado na camada final de aterro, hipótese que diminuiria o valor total de escavação da obra'. Ademais, frisa-se que a empresa Etenge pode pleitear junto ao Deracre o reconhecimento desse Vect a maior do que o medido. Caso reste comprovado o Vect a maior do que o previsto, é que se poderia avaliar se parte do superfaturamento por medição poderia ser reduzido pelo Vect a maior, como, aliás, fora feito na deliberação a quo quando se reduziu do superfaturamento por medição a importância de R$ 278.957,56.
Não se consumou o fenômeno da prescrição quinquenal da pretensão reparatória ou punitiva, considerando-se as recentes decisões do Supremo Tribunal Federal à luz da Lei 9.873/1999. 
Por fim, esclarece que também não ocorreu a prescrição, caso se adote o entendimento consagrado no Acórdão 1441/2016-TCU-Plenário.
	PROPOSTA DE ENCAMINHAMENTO
Diante do exposto, submetem-se os autos à consideração superior, com posterior encaminhamento ao Ministério Público junto ao Tribunal de Contas da União e ao Gabinete do Relator, propondo com fundamento nos arts. 32, inciso I, e 33 da Lei 8.443/1992:
a) conhecer dos recursos de reconsideração interpostos por Fernando Manuel Moutinho da Conceição, Joselito José da Nóbrega, José Rafael da Silva e Sérgio Yoshio Nakamura, Ricardo Augusto Mello de Araújo e Ricardo Luiz Carius Nogueira e, no mérito, negar-lhes provimento; e
b) dar ciência da deliberação que vier a ser proferida aos recorrentes e à Procuradoria da República no Estado do Acre."
É o Relatório.

Elaine Barroso Vieira (168.818/OAB-RJ), Kleiton Silva Pereira e outros, representando Etenge-empresa de Engenharia Em Eletricidade e Com. Ltda.

Procurador Sergio Ricardo Costa Caribé

RECURSO DE RECONSIDERAÇÃO. TOMADA DE CONTAS ESPECIAL. OBRAS DE CONSTRUÇÃO DO ANEL RODOVIÁRIO DE RIO BRANCO/AC. SUPERFATURAMENTO RESULTANTE DE FALHAS DE MEDIÇÃO. CONTAS IRREGULARES. DÉBITO. MULTA. RECURSO DE RECONSIDERAÇÃO. CONHECIMENTO. CÁLCULO DO VOLUME DE ESCAVAÇÃO AJUSTADO CONFORME PREMISSAS ADOTADAS PARA OUTRO ITEM. PROVIMENTO PARCIAL. REDUÇÃO DO VALOR DO DÉBITO. COMUNICAÇÕES.

TOMADA DE CONTAS ESPECIAL (TCE)

Neste processo de tomada de consta especial, examinam-se recursos de reconsideração interpostos por Sérgio Yoshio Nakamura (então Diretor-Geral do Departamento Estadual de Estradas de Rodagem, Hidrovias e Infraestrutura Aeroportuária do Estado do Acre, Deracre) , Joselito José da Nóbrega (então Diretor de Obras do Deracre) , Fernando Manuel Moutinho da Conceição, José Rafael da Silva, Ricardo Augusto Mello de Araújo e Ricardo Luiz Carius Nogueira (engenheiros fiscais) contra o Acórdão 2492/2020-TCU-Plenário, relator Ministro-Substituto Augusto Sherman, por meio do qual este Tribunal, entre outras medidas, julgou irregulares as contas dos ora recorrentes, imputando-lhes débito e aplicando-lhes multa.
2. Esclareço que a presente TCE trata do Contrato 4.02.124B, referente ao Lote 2 das obras de construção do anel rodoviário de Rio Branco/AC, firmado entre o Deracre e a Etenge - Empresa de Engenharia em Eletricidade e Comércio Ltda., em que foram empregados recursos de convênio celebrado orginalmente entre o extinto Departamento Nacional de Estradas de Rodagem (DNER) e o Exército Brasileiro.
3. A condenação dos aludidos responsáveis decorreu de superfaturamento por medição indevida de serviços realizados.
4. Anoto que, a rigor, estão sendo apreciados três recursos - de Sérgio Yoshio Nakamura, Fernando Manuel Moutinho da Conceição, Joselito José da Nóbrega e José Rafael da Silva (peças 117-118) , de Ricardo Augusto Mello de Araújo (peça 124) e de Ricardo Luiz Carius Nogueira (peça 127) . Seu teor é bastante semelhante, sendo distintos apenas em relação à questão do prazo para a criação da TCE, que foi arguido somente nas peças 124 e 127.
5. Acerca da admissibilidade, ratifico a decisão monocrática do antigo relator, Ministro Raimundo Carreiro (peça 133) , no sentido de conhecer dos pleitos, porquanto cumpridos os requisitos previstos na legislação. 
6. No mérito, a Serur, com a anuência do Ministério Público, propõe negar provimento aos recursos. Discordo desse entendimento, pois entendo que deve ser acolhida uma das alegações recursais, alusiva à medição dos serviços de escavação, o que implica o provimento parcial ao recurso. Além disso, tenho considerações adicionais a respeito da prescrição. Não obstante, acolho a análise e as conclusões da unidade técnica quanto aos demais pontos discutidos, adicionando-as aos fundamentos que passo a apresentar. Passo a trata de cada uma das questões levantadas pelo recorrente.
7. Como bem descreve a secretaria, além de alegarem a extemporaneidade da instauração da TCE e a ocorrência de prescrição punitiva e ressarcitória, os recorrentes afirmam não ter havido superfaturamento em relação à:
"b.1)  inexecução do serviço de plantio de árvores; 
b.2)	execução de base do pavimento utilizando-se solo, brita e areia em proporções diferentes às previstas no projeto; 
b.3)	superestimativa do quantitativo de material de bota-fora e inexecução da compactação desse material, prevista na especificação de serviço e na composição de custo unitário do item 'compactação de bota-fora a 95% do PN';
b.4)	necessidade de ser majorado o custo do serviço de execução do concreto betuminoso usinado a quente - CBUQ em função do custo da areia comercial;
b.5)	existência de uma diferença de R$ 58.832,43 a favor da empresa em função do novo custo do serviço de passeio público;
b.6)	necessidade de ser abatido do superfaturamento por medição equivocada o valor de R$ 477.937,15 e não somente o montante de R$ 278.957,56, calculado a preços iniciais (6/2002) a menor entre o valor global medido e pago no contrato;
b.7)	existência de crédito a favor da Etenge relativo a serviços que não teriam sido medidos; e
b.8)	existência de serviços de escavação, carga e transporte, no montante de R$ 121.495,66, que foram acolhidos, porém não abatidos do débito;"
8. Com relação à prescrição, a Serur concluiu que ela não teria ocorrido seja com base no Código Civil, seja com a aplicação da Lei 9.873/1999. Tenho as seguintes considerações a fazer sobre esse tema.
9. No tocante à prescrição da pretensão punitiva, este Tribunal continua aplicando o entendimento fixado no Acórdão 1441/2016-TCU-Plenário, redator Ministro Walton Alencar Rodrigues, no sentido de que se subordina ao prazo geral de prescrição indicado no art. 205 do Código Civil, a contar da data do fato, com uma única causa interruptiva, que é a citação ou audiência.
10. Quanto à prescrição da pretensão ressarcitória, esta Corte de Contas continua aplicando o entendimento fixado no Acórdão 2709/2008-TCU-Plenário, da relatoria do Ministro Benjamin Zymler, que se alinhou ao entendimento em vigor no Supremo Tribunal Federal (STF) naquela época, fixado no julgamento do Mandado de Segurança 26.210, da relatoria do Ministro Ricardo Lewandowski, julgado em 04.09.2008, no sentido de que a pretensão de ressarcimento ao erário era imprescritível.
11. Contudo, nenhum dos dois entendimentos é aplicado pelo STF.
12. A partir do julgamento do Mandado de Segurança 32.201, relator Ministro Roberto Barroso, em 21/3/2017, o STF passou a aplicar as regras da Lei 9.873/1999 como parâmetro para reger a prescrição da pretensão punitiva no âmbito desta Corte de Contas, cujo prazo é de 5 anos, a contar da data do fato.
13. Mais recentemente, em julgamento concluído em 11/11/2021, o STF apreciou a ADI 5509, relator Ministro Edson Fachin, na qual, sintetizou, nos termos do voto do relator, "a orientação aplicável para a fixação e a contagem dos prazos prescricionais das ações de competência do Tribunal de Contas". 
14. Assim, em resumo, o STF, com fundamento na aplicação combinada da Lei 9.873/1999 com a Lei 8.443/1992 (Lei Orgânica do TCU) e com o entendimento adotado pela Suprema Corte no Recurso Extraordinário 636.553, fixou o prazo de prescrição relativo aos processos dos Tribunais de Contas em cinco anos, a contar do vencimento do prazo para prestar contas ou, não havendo o dever de prestar contas, a partir da ciência do fato ilícito pelo TCU. Ou seja, trata-se de entendimento que se aplica tanto à prescrição da pretensão ressarcitória quanto à prescrição da pretensão punitiva.
15. Por essa razão, tenho entendimento idêntico ao que foi sustentado pelo Ministro Raimundo Carreiro no voto complementar que submeteu à apreciação desta Corte na Sessão Plenária de 1/12/2022, nos autos do TC-Processo 000.006/2017-3, no qual, após apresentar a evolução da jurisprudência do STF sobre o assunto, Sua Excelência propôs que o entendimento fixado pelo STF na citada ADI 5509 fosse aplicado, de imediato, aos processos em tramitação no TCU.
16. No entanto, na Sessão Plenária de 9/3/2022, quando da retomada do julgamento do aludido processo, em virtude de pedido de vista de vários ministros, foi prolatado o Acórdão 459/2022-TCU-Plenário, redator Ministro Walton Alencar Rodrigues, no qual esta Corte entendeu por bem não apreciar o mérito da questão naquela oportunidade. Na mesma assentada, decidiu expedir comando à Segecex para a formação de grupo técnico de trabalho para que apresente projeto de ato normativo disciplinando "o tema da prescrição da pretensão ressarcitória e da prescrição da pretensão punitiva no âmbito do controle externo, tendo por base jurisprudência predominante do Supremo Tribunal Federal, adequando-a às especificidades das diversas formas de atuação do Tribunal de Contas da União".
17. Registro que não proferi voto no julgamento que aprovou o citado Acórdão 459/2022-TCU-Plenário, tendo em vista que meu antecessor no cargo de Ministro desta Corte de Contas, o Ministro Raimundo Carreiro, já havia votado, na condição de relator do aludido processo.
18. Por consequência, este Tribunal de Contas continua a aplicar o prazo de 10 anos, a contar da data do fato, para a prescrição da pretensão punitiva, conforme decidido no citado Acórdão 1441/2016-TCU-Plenário, e a imprescritibilidade no tocante à pretensão de ressarcimento ao erário, nos termos decididos no Acórdão 2709/2008-TCU-Plenário, ratificado pelo recente Acórdão 459/2022-TCU-Plenário.
19. Feitas essas considerações, concluo que, no caso concreto, assim como já restou decidido no acórdão recorrido, houve prescrição da pretensão punitiva apenas para dois valores referentes a 8ª medição, realizada em 20/2/2004. Quanto aos demais, ela não ocorreu, visto que o ato que ordenou a citação foi expedido em 29/7/2014, antes do transcurso do decênio.
20. A respeito do período para a instalação da TCE, destaco que dois dos recorrentes alegam ter havido prejuízos ao exercício da ampla defesa, visto que, segundo eles, houve o decurso de sete anos até que eles fossem interpelados pelos fatos aqui discutidos.
21. Ocorre que o mero transcurso desse período não implica necessariamente dano ao direito de defesa. Além da jurisprudência mencionada pela Serur, no sentido de que o prejuízo deve ser objetivamente caracterizado, ressalto que, na Instrução Normativa TCU 71/2012, é de dez anos o prazo para a dispensa da instauração ou para o arquivamento de uma TCE em curso (art. 6º, II, e art. 19) . Embora esse interregno não seja de observação obrigatória, consiste em parâmetro que, a meu ver, representa um lapso temporal mínimo para que se examine a possibilidade de considerar prejudicada a ampla defesa. No caso em exame, como não há demonstração da efetiva lesão a direito dos responsáveis e como sequer se ultrapassou o referido marco decenal, não pode ser acolhido esse argumento.
22. No que concerne ao plantio de árvores, os recorrentes afirmam que  o serviço foi realizado em 2005 e 2006, em quantidade superior à prevista, o que teria sido verificado por equipe do Deracre. 
23. Ocorre que não foi demonstrado que as mudas assentadas efetivamente se estabeleceram e esta era a condição exigida pela norma pertinente, a DNIT 073/2006-ES, para que esse serviço fosse remunerado. Conforme consta do relatório da auditoria realizada por este Tribunal, os gestores do Deracre informaram que os resultados não tinham sido satisfatórios e que quase todas as plantas estariam mortas ou desnutridas (peça 26, p. 31) . Ademais, constatou-se que o plantio não ocorreu nos locais especificados. Assim, o recurso não deve prosperar quanto a este ponto.
24. Os responsáveis contestam também o débito relativo à execução da base do pavimento utilizando-se solo, brita e areia, que acreditam que deva ser reduzido de R$ 820.985,23 para R$ 462.822,55, tendo em vista que não foi considerado o uso de areia comercial. Pela mesma razão, sustentam que o custo unitário do concreto betuminoso usinado a quente deveria ser de R$ 88,24 e não de R$ 86,65.
25. Sobre a areia aplicada nas obras, não há elementos para comprovar que esse material foi adquirido no comércio local; pelo contrário, na instrução da SeinfraRodoviaAviação, que integra o relatório do Acórdão 844/2004-TCU-Plenário, relator Ministro-Substituto Augusto Sherman, informações prestadas pelo Departamento Nacional de Infraestrutura de Transportes (Dnit) e pelo Deracre indicam que foi utilizada areia extraída de jazidas próximas ao local das obras.
26. Ressalto também que os recorrentes não comprovaram a afirmação de que, para executar a camada de base, foi respeitada a proporção de solo (50%) , brita (30%) e areia (20%) constantes no as built.
27. Outra alegação é relativa à construção de passeio público, que, segundo os responsáveis, não teria valor unitário de R$ 47,75, mas de R$ 62,96, valor que estaria previsto no projeto executivo e que teria sido aprovado pelo Dnit em 11/10/2005, por meio da Portaria 1.230/2005.
28. A Serur adequadamente esclarece, com base na instrução da SeinfraRodoviaAviação (peça 94, p. 20) , que o parâmetro utilizado para o cálculo do sobrepreço foi o custo unitário do insumo na data base de junho de 2002 do Sicro II, que era de R$ 46,01. Assim, uma vez que havia sido adotado o valor unitário indevido de R$ 63,46, foi apurado, para a área medida de 3.470,94 m² um débito de R$ 60.567,90 (R$ 220.265,85 - R$ 159.697,95) . Portanto, independe da quantia que teria sido aprovada a apuração do prejuízo, visto que a referência deve ser o valor praticado no mercado à época, que foi obtido, no caso, nas tabelas do Sicro II.
29. Os recorrentes contestam ainda a conclusão de que teria sido executada pelo Deracre a diferença entre os quantitativos totais das obras, indicadas no as built, e os quantitativos medidos. Sustentam que há serviços que foram executados pela contratada, mas não foram medidos ou pagos.
30. Além de não haver provas dessas afirmações nos autos, cabe destacar que todos os recursos aplicados nas obras têm origem federal, por força do convênio celebrado, na origem, entre o DNER e o Exército. Parte dos serviços seria realizado pelo próprio Deracre, outra parte por empresa contratada. Os débitos apurados neste processo já consideraram esse contexto, além das medições apresentadas, dos resultados da fiscalização realizada por equipe este Tribunal e das referências oficiais de preços de mercado. 
31. Por fim, argumentam também os responsáveis que há serviços de escavação, carga e transporte executados e não medidos, correspondentes a 26.090,21 m³ (248.955,14 m³ - 222.864,93 m³) , que teriam sido desconsiderados pelo Tribunal e que representariam o montante de R$ 121.495,66, que, segundo eles, deveria ser abatido do débito.
32. Cabe registrar que esse volume de escavação de 248.955,14 m³ foi obtido pela SeinfraRodoviaAviação quando da análise sobre possível irregularidade relativa à terraplanagem (peça 96, p. 9-13) . Ressalto que, em primeira avaliação, a SecobRodovia (peça 26, p. 19-23) havia calculado volume total de escavação de 211.575,46 m³ para o Lote 2, apresentando a seguinte planilha: 
33. A partir desses cálculos, concluiu que, tendo em vista que fora medido o volume de 222.864,93 m³, "teriam sido medidos 11.289,47 m³ sem a devida comprovação da realização dos serviços". Porém, ponderando que essa diferença representa percentual pequeno do total do contrato e também longo período entre a execução e os novos levantamentos de campo, "fato que pode influir na precisão dos novos dados obtidos", acolheu, "de forma conservadora, a execução de ECT no Lote 2 no volume de 222.864,93 m³, quantitativo total medido no Contrato 4.02.124B".
34. Em seguida, em nova instrução (peça 96) , a SeinfraRodoviaAviação examinou a contestação da empresa contratada quanto ao volume de corte de 81.940,80 m³ (linha AC da Tabela 2 transcrita acima) . Na ocasião, a unidade reconheceu que o cálculo efetuado pela SecobRodovia por meio do AutoCad 3D deixou de considerar o volume de corte correspondente às camadas do pavimento (peça 96, p. 9-13) . Portanto, em novo cálculo corrigido, obteve os resultados contidos na seguinte tabela (peça 96, p. 9-10) :
Tabela 3 - Cálculo de volumes de escavação e de bota-foras revisados nesta instrução.
	ECT LOTE 2 - REVISADA

	QUANT. EXECUTADAS
 
	Lote 2
	Col.
	Origem das quantidades

		Quantidades
		
	SERVIÇO
	Corte
		
	DADOS DE ENTRADA

	Corte ao longo do segmento
	119.320,480
	AC
	Corte - cubação Auto cad 3D

	Volumes referentes somente à terraplanagem
	119.320,480

	CÁLCULO DO VOLUME DE COMPACTAÇÃO (Destino dos materiais) 

	Compactação 100% PN: Subst. de subleito (seções em corte, ou seja, abaixo do terreno natural) 
	29.283,725
	C
	Mapa de cupação do as built revisado

	Compactação 95% PN: Remoção de solo de baixa resistência (abaixo do terreno natural) 
	12.577,885
	D
	Mapa de cupação do as built revisado

	Compactação 95% PN (Total) 
	46.117,270
	E
	Medições Contrato 4.02.124B

	Compactação 100% PN (Total) 
	76.059,838
	F
	Relatório de Fiscalização - Instrução da SecobRodovia item 75.2.6

	Volume total de compactação
	122.177,108
	G
	G = E + F

	CÁLCULO DO FATOR DE CONTRAÇÃO

	Fator de contração
	0,154
	H
	Resultado de ensaios dos solos - Instrução da SecobRodovia Item 76

	CÁLCULO DO VOLUME DE ESCAVAÇÃO (origem) 

	Volume total de escavação: Cortes p/ corpo de aterro + Subst. de solo de baixa resistência 95% PN (origem cortes)  (V1) 
	53.219,330
	I
	I = E + HxE

	Volume total de escavação: Cx de empréstimo p/ acabamento da terraplenagem 100% PN + subst. subleito 100% PN (V2) 
	87.773,053
	L
	L = F + HxF

	Volume total de escavação: (Cortes + Cx de empréstimo) p/ compactação 95% e 100% (V5) 
	140.992,383
	M
	M = I + L

	Volume total de escavação (apenas para conferência de cálculos) 
	140.992,383
	N
	N = G + HxG

	Volume total de escavação: Cortes p/ bota-fora (V3) 
	28.721,470
	O
	O = AC - I

	Volume total de escavação: Subst. de subleito + Remoção de solo de baixa resistência p/ bota-fora (V4) 
	41.861,610
	P
	P = C + D

	Volume total p/ bota-foras
	107.962,760
	BF
	BF = O + P

	Volume total de escavação (VECT) 
	248.955,143
	Q
	Q = N + BF

35. Assim, o novo volume de corte foi calculado em 119.320,48 m³, superior aos 81.940,80 m³ obtidos anteriormente. Por consequência, o volume total de escavação passou a ser avaliado em 248.955,14 m³. 
36. Naquela mesma instrução, a unidade especializada afirmou que, "embora o volume total de escavação obtido conforme a tabela acima (248.955,143 m³) tenha se mostrado superior ao volume total de escavação que foi objeto de medição no Contrato 4.02.124B (222.864,93 m³) , não se pode afirmar que há saldo de quantitativos a medir para a empresa construtora, tal como defendido pelos responsáveis". Para justificar essa assertiva, sustentou que "a metodologia empregada pela SecobRodovia adotou premissas favoráveis ao contratado, por exemplo, ao admitir que os volumes de corte somente seriam aproveitados nos corpos de aterro". Acrescentou ainda que "é possível que algum material tenha sido aproveitado na camada final de aterro, hipótese que diminuiria o valor total de escavação da obra. No entanto, de forma conservadora, essa hipótese foi desconsiderada pela SecobRodovia". Concluiu que "a metodologia de cálculo dos volumes de terraplenagem realizada pela SecobRodovia e revisada nesta instrução é suficiente apenas para elidir o indício de irregularidade, não se mostrando apta a fundamentar qualquer pleito pelo pagamento de serviços que não constaram das medições e do as built da obra". A Serur incorporou esses argumentos à sua manifestação.
37. Divirjo desse entendimento. Ao adotar determinadas premissas de cálculo e adotá-las para avaliar a mensuração de um item do contrato, penso que, por coerência, esses mesmos critérios devem ser aplicados para outras medições. 
38. De acordo com a própria SeinfraRodoviaAviação, os parâmetros conservadores foram aplicados em razão da falta de informações detalhadas sobre a execução dos trabalhos (por exemplo, quanto à possibilidade de aproveitamento de algum material na camada final de aterro, o que diminuiria o volume de escavação) e do "lapso temporal existente entre o período de execução das obras em relação aos novos levantamentos de campo, fato que pode influir na precisão dos novos dados obtidos".
39. Dessa forma, quanto a este ponto, deve ser acolhido o argumento do recorrente, para que seja considerado o volume escavado de 248.955,14 m³, superior em 26.090,21 m³ ao volume medido, de 222.864,93 m³.
40. Por consequência, realizando a distribuição da diferença de 26.090,21 m³ para os itens de escavação, e considerando os preços unitários adotados neste processo, referentes a junho de 2002,  obtêm-se os seguintes valores:
	Serviço
	Medição (m³) 
	Medição com 26.090,21 m³ distribuídos proporcionalmente (m³) 
	Diferença (m³) 
	Preço Unitário (R$) 
	Diferença (R$) 

	Esc. Carga Transp. Mat. 1a cat. DMT 50 m
	7.307,65
	          8.163,14 
	       855,49 
	0,87
	          744,27 

	Esc. Carga Transp. Mat. 1a cat. DMT 50 a 500 c/MS.
	16.853,86
	        18.826,90 
	    1.973,04 
	3,21
	       6.333,45 

	Esc. Carga Transp. Mat. 1a cat. DMT 200 a 400 c/MS.
	28.382,24
	        31.704,87 
	    3.322,63 
	3,91
	     12.991,50 

	Esc. Carga Transp. Mat. 1a cat. DMT 400 a 600 c/MS.
	9.589,50
	        10.712,12 
	    1.122,62 
	4,21
	       4.726,22 

	Esc. Carga Transp. Mat. 1a cat. DMT 600 a 800 c/MS.
	27.657,90
	        30.895,74 
	    3.237,84 
	4,94
	     15.994,92 

	Esc. Carga Transp. Mat. 1a cat. DMT 800 a 1000 c/MS.
	11.159,85
	        12.466,30 
	    1.306,45 
	5,65
	       7.381,47 

	Esc. Carga Transp. Mat. 1a cat. DMT 1000 a 1200 c/MS.
	21.023,19
	        23.484,32 
	    2.461,13 
	6,47
	     15.923,51 

	Esc. Carga Transp. Mat 1ª Cat. DMT 1200 a 1400 c/Carreg
	8.950,18
	          9.997,95 
	    1.047,77 
	3,86
	       4.044,41 

	Esc. Carga Transp. Mat 1ª Cat. DMT 1400 a 1600 c/Carreg
	1.996,53
	          2.230,26 
	       233,73 
	3,94
	          920,89 

	Esc. Carga Transp. Mat 1ª Cat. DMT 1600 a 1800 c/Carreg
	9.698,50
	        10.833,88 
	    1.135,38 
	4,22
	       4.791,29 

	Esc. Carga Transp. Mat 1ª Cat. DMT 2000 a 3000 c/Carreg
	22.070,34
	        24.654,06 
	    2.583,72 
	4,63
	     11.962,61 

	Esc. Carga Transp. Mat 1ª Cat. DMT 3000 a 5000 c/Carreg
	46.459,79
	        51.898,72 
	    5.438,93 
	5,71
	     31.056,26 

	Esc. Carga Transp. de solo mole - DMT 200 a 400m
	11.715,40
	        13.086,89 
	    1.371,49 
	7,59
	     10.409,62 

	 Totais>>>>
	222.864,93
	      248.955,14 
	  26.090,21 
	 
	   127.280,41

41. Como não havia sido imputado débito referente a esses serviços de escavação, considero adequado que essa diferença seja abatida proporcionalmente dos valores referentes a cada medição em que se verificou prejuízo ao erário. Dessa forma, a diferença de R$ 127.280,41 deve ser abatida proporcionalmente dos débitos mencionados no subitem 9.3 do acórdão recorrido.
42. Diante do exposto, este Tribunal deve dar provimento parcial aos recursos de reconsideração interpostos por Sérgio Yoshio Nakamura (então Diretor-Geral do Departamento Estadual de Estradas de Rodagem, Hidrovias e Infraestrutura Aeroportuária do Estado do Acre, Deracre) , Joselito José da Nóbrega (então Diretor de Obras do Deracre) e Fernando Manuel Moutinho da Conceição, José Rafael da Silva, Ricardo Augusto Mello de Araújo e Ricardo Luiz Carius Nogueira (engenheiros fiscais) , para reduzir em R$ 127.280,41 (valor histórico) o débito imputado aos recorrentes, com a redução proporcional dos valores das multas aplicadas, que passam a ser os seguintes:
	Responsável
	Valor (R$) 

	Ricardo Augusto Mello de Araújo
	39.000,00

	José Rafael da Silva
	29.000,00

	Ricardo Luiz Carius Nogueira
	29.000,00

	Fernando Manuel Moutinho da Conceição
	4.000,00

	Joselito José da Nobrega
	31.000,00

	Sérgio Yoshio Nakamura
	27.000,00

	Etenge - Empresa de Engenharia e Eletricidade e Comércio Ltda.
	74.000,00

Assim, voto para que o Tribunal acolha o acórdão que ora submeto a este Colegiado.
TCU, Sala das Sessões, em 10 de agosto de 2022.
ANTONIO ANASTASIA
Relator